---
title: "Untitled"
format: html
editor: visual
---

```{r}
rm(list=ls())
library(tidyverse)
library(spdep)
library(spatialreg)
library(gamlss)
library(sphet)
library(xtable)
library(ggspatial)
library(ggplot2)
library(plotly)

library(readxl)
library(readr)
library(dplyr)
library(spdep)
library(Matrix)
```

```{r}
load("DatosIniciales.RData")
#Poblacion <- read_delim("C:/Users/oscar/Downloads/2852.csv", 
 #   delim = ";", escape_double = FALSE, locale = locale(decimal_mark = ",", 
  #      grouping_mark = "."), trim_ws = TRUE)
#save(IPC_Grupos, Nacimientos, Poblacion, file = "DatosIniciales.RData")

```

```{r}
#cargamos los datos del mapa
pov<-read_sf("shapefiles_provincias_espana/shapefiles_provincias_espana.shp", , options = "ENCODING=UTF8")

nacimientos_filtrado <- Nacimientos %>%
  filter(Periodo >= "2002M01") %>%
  filter(Provincias != "Total") 

poblacion_filtrado <- Poblacion %>%
  filter(Provincias != "Total") %>%
  filter(Provincias != "residente") %>%
  filter(Sexo == "Total") %>%
  filter(Periodo >= "2002")

IPC_filtrado <- IPC_Grupos %>%
  filter(`Grupos ECOICOP` == "Índice general") %>%
  filter(Provincias != "Nacional") %>%
  filter(`Tipo de dato` == "Índice") %>%
  filter(Periodo >= "2002M01")


datos <- merge(x=nacimientos_filtrado, y=IPC_filtrado, 
                    by.x=c("Provincias","Periodo"), by.y=c("Provincias","Periodo"),  all.x=TRUE) %>%
  separate(Periodo, into = c("Año", "Mes"), sep = "M", extra = "merge")

datos2 <- merge(x=datos, y=poblacion_filtrado, 
                    by.x=c("Provincias", "Año"), by.y=c("Provincias","Periodo"),   all.x=TRUE) %>%
  select(Provincias, Año, Mes, Total.x, Total.y, Total) %>%
  rename(Total.Nacimientos = Total.x, Total.IPC = Total.y,  Total.Poblacion=Total) %>%
  # Separar la columna Provincias en codigo_provincia y nombre_provincia
  separate(Provincias, into = c("codigo_provincia", "nombre_provincia"), sep = " ", extra = "merge") %>%
  mutate(tasaNaci = 1E5*Total.Nacimientos/Total.Poblacion)


# De momento consideraremos la media anual 
df <- datos2 %>%
  filter(nombre_provincia != "residente") %>%
  group_by(codigo_provincia, nombre_provincia, Año) %>%
  summarise(tasa_nacim_media_año = mean(tasaNaci, na.rm = TRUE),
            nacimientosaño = sum(Total.Nacimientos, na.rm = TRUE),
            ipc_media_año = mean(Total.IPC, na.rm = TRUE),.groups = "drop") %>% 
  dplyr::arrange(codigo_provincia,,nombre_provincia, Año) %>% 
  dplyr::group_by(codigo_provincia) %>%
  dplyr::mutate(Cambios =(nacimientosaño-lag(nacimientosaño))/lag(nacimientosaño)) %>% 
  ungroup()

pov2 <- merge(x=pov, y=df, 
                    by.x="codigo", by.y="codigo_provincia", all.x=TRUE)
```

Obtenemos una nueva variable llamada 'Cambios' que es la variacion porcentual del numero de nacimientos con respecto al año anterior. Responde a la pregunta de cuanto ha cambiado el num total de nacimientoes este año respecto al anterior, expresado como porcentaje del valor del año anterior. Ejemplo: Si en una provincia en 2002 hubo 1000 nacimientos y en 2003 hubo 1200, la variable actuaria como $$\frac{1200-1000}{1000}=\frac{200}{1000}=0.2$$ Lo que implica que habria subido un 20% respecto al año anterior

## Mapa de la tasa media de natalidad por provincia

```{r}
#PAra eso consideraremos la media de la tasa de natalidad de todos los datos historicos por provincia
tasa_media_prov <- datos2 %>%
  group_by(codigo_provincia, nombre_provincia) %>%
  summarise(tasa_media = mean(tasaNaci, na.rm = TRUE),
            ipc_medio = mean(Total.IPC, na.rm = TRUE))

pov22 <- merge(x=pov, y=tasa_media_prov, 
                    by.x="codigo", by.y="codigo_provincia", all.x=TRUE)

#CREACION DEL MAPA
p1 <- ggplot()+geom_sf(data=pov22, aes(fill = tasa_media))+
  coord_sf()

p1 <- p1 +ggspatial::annotation_scale(
  location = "tl",
  bar_cols = c("grey60", "white")
) +
  ggspatial::annotation_north_arrow(
    location = "bl", which_north = "true",
    pad_x = unit(0, "in"), pad_y = unit(0, "in"),
    style = ggspatial::north_arrow_nautical(
      fill = c("grey40", "white"),
      line_col = "grey20"
    )
  )+
  xlab("Longitude")+
  ylab("Latitude")+
  scale_fill_gradientn(colours = c("darkred", "orange",
                                   "yellow"),
                       name = "Nacimientos 2020M01", ,na.value="white")

p1
ggsave("NacimientosSpain.pdf",p1, dpi=320)
```

## Grafico de dispersion con correlacion: tasa media de natalidad vs IPC

```{r}
library(ggpubr)

ggscatter(pov2, x = "ipc_media_año", y = "Cambios",
          add = "reg.line", conf.int = TRUE,
          cor.coef = TRUE, cor.method = "pearson")
```

Correlacion negativa debil, pero con p-valor de 2.2e-16 \< 0.05 asi que muy significativo estadisticamente.

## Analisis temporal tasa natalidad e IPC

```{r}
p <- ggplot(df, aes(x = Año, y = Cambios, 
                               group = nombre_provincia, color = nombre_provincia,
                               text = paste("Provincia:", nombre_provincia,
                                            "<br>Año:", Año,
                                            "<br>Tasa:", round(Cambios, 1)))) +
  geom_line() +
  labs(title = "Serie temporal de Tasa de Variación de Natalidad por provincia",
       x = "Año", y = "Tasa Variación Natalidad") +
  theme_minimal()

ggplotly(p, tooltip = "text")
```

## Indice de Moran para datos panel

El test de Moran para datos panel \[está explicado acá\]<https://www.sciencedirect.com/science/article/abs/pii/S026499931400162X>()

```{r}
library(splm)

pov_ord <- pov2 %>%
  filter(!is.na(Cambios)) %>%
  arrange(Año, nombre_provincia) # MUY IMPORTANTE: primero por año, luego provincia

sf_use_s2(FALSE)
cont.nb3 <- poly2nb(pov_ord %>% filter(Año == 2003)) # cualquier año sirve pk es fija
W_base <- nb2mat(cont.nb3, style = "W", zero.policy = TRUE)  # matriz normal
W_sparse <- Matrix(W_base, sparse = TRUE)  # matriz dispersa: solo guarda los elementos diferentes de 0 y sus posiciones

# Crear matriz identidad de orden 20 (años)
I20 <- Diagonal(21)
# Kronecker: W final para el modelo
W_big <- kronecker(I20, W_sparse)

dataTest = plm::pdata.frame(pov_ord, index=c("codigo", "Año"))
splm::slmtest(Cambios~1, data=dataTest, listw=W_base)
```

Como el p-valor es pequño, vemos que existe dependencia espacial en los errores de los datos panel usand un LM test para dependencia espacial del error en modelos de panel

```{r}
W_base <- mat2listw(W_big, style = "W", zero.policy = TRUE)
moran.test(pov_ord$Cambios,listw = W_base,zero.policy = T)
```

Como resultado vemos que el indice de Moran es de 0.51 que es un valor positivo y elevado indicando autocorrelacion espacial positiva (areas geográficamente cercanas tienden a tener tasas de naciemiento similares). Además el p-valor es bajo asi que es estadisticamente significativo

# ANALISIS ESTADÍSTICO

Construimos las matrices para el modelo:

```{r}


# Crear la matriz W base (52x52) y convertir a matriz dispersa
cont.nb3 <- poly2nb(pov_ord %>% filter(Año == 2003)) # cualquier año sirve pk es fija
W_base <- nb2mat(cont.nb3, style = "W", zero.policy = TRUE)  # matriz normal
W_sparse <- Matrix(W_base, sparse = TRUE)  # matriz dispersa: solo guarda los elementos diferentes de 0 y sus posiciones

# Crear matriz identidad de orden 20 (años)
I20 <- Diagonal(21)
# Kronecker: W final para el modelo
W_big <- kronecker(I20, W_sparse)

# Crear matriz temporal g_{20x20}
g_base <- matrix(0, nrow = 21, ncol = 21)
for (i in 2:21) {
  g_base[i, i - 1] <- 1
}
G_time <- Matrix(g_base, sparse = TRUE)

# Identidad de provincias
I52 <- Diagonal(52)
# Kronecker: G final para el modelo
G_big <- kronecker(G_time, I52)

# Crear vectores Y e X
Y <- pov_ord$Cambios
X <- cbind(pov_ord$ipc_media_año, as.numeric(pov_ord$Año))
```

```{r}
# Convertir W_big y G_big a matrices de adyacencia binarias (0/1)
#W_adj <- as.matrix(W_big)
#W_adj[W_adj != 0] <- 1

#G_adj <- as.matrix(G_big)
#G_adj[G_adj != 0] <- 1

# Crear listas de vecinos
W_nb <- mat2listw(W_big, style = "W", zero.policy = TRUE)
G_nb <- mat2listw(G_big, style = "W", zero.policy = TRUE)

# Creamos el data frame final con las variables necesarias
modelo_df <- data.frame(
  tasa = Y,
  ipc = X[,1],
  agno = X[,2])

moran.plot(Y,listw = W_nb,zero.policy = TRUE)
moran.test(Y,listw = W_nb,zero.policy = TRUE)
```

### SARAR

```{r}
# Ejecutar modelo SARAR espaciotemporal
modelo_sarar <- sacsarlm(
  formula = tasa ~ ipc*agno,
  data = modelo_df,
  listw = W_nb,
  listw2 = G_nb,
  zero.policy = TRUE)

summary(modelo_sarar)
```

Interpretacion:

El coeficiente del IPC es positivo pero muy cercano a 0 y además no es significativo. En cambio el de agno si es significativo y negativo: la tasa disminuye con el tiempo

Rho: mide autocorrelación espacial en la variable dependiente (Y) a través de la matriz W. El valor es pequeño, pero positivo y significativo lo que indica dependencia espacial leve: la tasa de nacimiento en una provincia depende un poco de las provincias vecinas en el mismo año.

Lambda: mide la autocorrelación en el error entre periodos, a través de la matriz G (el tiempo). Nos ha negativa y significativa lo que implica que los errores en un año tienden a ser opuestos a los del año anterior (si un año el modelo sobreestima la tasa, al siguiente tiende a subestimarla, y viceversa).

Parece que el modelo espaciotemporal mejora mucho respecto a uno lineal sin estos factores (el AIC reduce muchisimo)




Calcula los residuales A*Y-X\beta (tienen componente espacial)
Hay que calcular residuales: B*residuales de arriba.
```{r}
library(nortest)
lillie.test(residuals(modelo_sarar))
```
```{r}
#library(car)

plot(density(residuals(modelo_sarar)))
curve(dnorm(x,mean=0,sd=sd(residuals(modelo_sarar))), add=TRUE)
```

```{r}
res_sarar<-residuals(modelo_sarar)
moran.plot(res_sarar,listw = W_nb,zero.policy = TRUE)
moran.test(res_sarar,listw = W_nb,zero.policy = TRUE)
```

El indice de moran es muy cercano a 0 (casi sin autocorrelacion espacial residual). PEro como el p-valor es elevado, no es significativo, con lo que podemos concluir que el modelo SARAR ha capturado adecuadamente la dependencia espacial

### SAR

```{r}
modelo_sar <- lagsarlm(
  formula = tasa ~ ipc+agno,
  data = modelo_df,
  listw = W_nb,
  zero.policy = TRUE
)

summary(modelo_sar)
```

```{r}
res_sar<-residuals(modelo_sar)
moran.plot(res_sar,listw = W_nb,zero.policy = TRUE)
moran.test(res_sar,listw = W_nb,zero.policy = TRUE)
```

### SEM

```{r}
modelo_sem <- errorsarlm(
  formula = tasa ~ ipc+agno,
  data = modelo_df,
  listw = W_nb,
  zero.policy = TRUE
)

summary(modelo_sem)
```

Segun el valor de AIC y Log likelihood, el modelo SARAR es el que mejor ajusta.

```{r}
res_sem<-residuals(modelo_sem)
moran.plot(res_sem,listw = W_nb,zero.policy = TRUE)
moran.test(res_sem,listw = W_nb,zero.policy = TRUE)
```
