---
title: "testraining"
format: html
editor: visual
---

```{r}
rm(list=ls())
library(tidyverse)
library(spdep)
library(spatialreg)
library(gamlss)
library(sphet)
library(xtable)
library(ggspatial)
library(ggplot2)
library(plotly)

library(readxl)
library(readr)
library(dplyr)
library(spdep)
library(Matrix)
```

```{r}
load("DatosIniciales.RData")
```


```{r}
#cargamos los datos del mapa
pov<-read_sf("shapefiles_provincias_espana/shapefiles_provincias_espana.shp", , options = "ENCODING=UTF8")

nacimientos_filtrado <- Nacimientos %>%
  filter(Periodo >= "2002M01") %>%
  filter(Provincias != "Total") 

poblacion_filtrado <- Poblacion %>%
  filter(Provincias != "Total") %>%
  filter(Provincias != "residente") %>%
  filter(Sexo == "Total") %>%
  filter(Periodo >= "2002")

IPC_filtrado <- IPC_Grupos %>%
  filter(`Grupos ECOICOP` == "Índice general") %>%
  filter(Provincias != "Nacional") %>%
  filter(`Tipo de dato` == "Índice") %>%
  filter(Periodo >= "2002M01")


datos <- merge(x=nacimientos_filtrado, y=IPC_filtrado, 
                    by.x=c("Provincias","Periodo"), by.y=c("Provincias","Periodo"),  all.x=TRUE) %>%
  separate(Periodo, into = c("Año", "Mes"), sep = "M", extra = "merge")

datos2 <- merge(x=datos, y=poblacion_filtrado, 
                    by.x=c("Provincias", "Año"), by.y=c("Provincias","Periodo"),   all.x=TRUE) %>%
  select(Provincias, Año, Mes, Total.x, Total.y, Total) %>%
  rename(Total.Nacimientos = Total.x, Total.IPC = Total.y,  Total.Poblacion=Total) %>%
  # Separar la columna Provincias en codigo_provincia y nombre_provincia
  separate(Provincias, into = c("codigo_provincia", "nombre_provincia"), sep = " ", extra = "merge") %>%
  mutate(tasaNaci = 1E5*Total.Nacimientos/Total.Poblacion)


# De momento consideraremos la media anual 
df <- datos2 %>%
  filter(nombre_provincia != "residente") %>%
  group_by(codigo_provincia, nombre_provincia, Año) %>%
  summarise(tasa_nacim_media_año = mean(tasaNaci, na.rm = TRUE),
            nacimientosaño = sum(Total.Nacimientos, na.rm = TRUE),
            ipc_media_año = mean(Total.IPC, na.rm = TRUE),.groups = "drop") %>% 
  dplyr::arrange(codigo_provincia,,nombre_provincia, Año) %>% 
  dplyr::group_by(codigo_provincia) %>%
  dplyr::mutate(Cambios =(nacimientosaño-lag(nacimientosaño))/lag(nacimientosaño)) %>% 
  ungroup()

pov2 <- merge(x=pov, y=df, 
                    by.x="codigo", by.y="codigo_provincia", all.x=TRUE)

pov2$Año <- as.numeric(as.character(pov2$Año))
pov2$Año_norm <- (pov2$Año - min(pov2$Año)) / (max(pov2$Año) - min(pov2$Año))
pov2$ipc_norm <- (pov2$ipc_media_año - min(pov2$ipc_media_año, na.rm = TRUE)) / 
               (max(pov2$ipc_media_año, na.rm = TRUE) - min(pov2$ipc_media_año, na.rm = TRUE))
```


```{r}
# División temporal
pov2_train <- pov2 %>% filter(Año >= 2002 & Año <= 2018)
pov2_test  <- pov2 %>% filter(Año >= 2019 & Año <= 2023)
```


# TRAINING


```{r}
library(splm)

pov2_train_ord <- pov2_train %>%
  filter(!is.na(Cambios)) %>%
  arrange(Año, nombre_provincia) # MUY IMPORTANTE: primero por año, luego provincia

sf_use_s2(FALSE)
cont.nb3 <- poly2nb(pov2_train_ord %>% filter(Año == 2003)) # cualquier año sirve pk es fija
W_base <- nb2mat(cont.nb3, style = "W", zero.policy = TRUE)  # matriz normal
W_sparse <- Matrix(W_base, sparse = TRUE)  # matriz dispersa: solo guarda los elementos diferentes de 0 y sus posiciones

# Crear matriz identidad de orden 20 (años)
n_train  <- nrow(pov2_train_ord[pov2_train_ord$codigo == "01", ])
I_train <- Diagonal(n_train)
# Kronecker: W final para el modelo
W_big_train <- kronecker(I_train, W_sparse)

dataTest = plm::pdata.frame(pov2_train_ord, index=c("codigo", "Año"))
splm::slmtest(Cambios~1, data=dataTest, listw=W_base)
```


```{r}
W_base <- mat2listw(W_big_train, style = "W", zero.policy = TRUE)
moran.test(pov2_train_ord$Cambios,listw = W_base,zero.policy = T)
```


## ANALISIS ESTADÍSTICO

Construimos las matrices para el modelo:

```{r}

# Crear matriz temporal g_{20x20}
g_base <- matrix(0, nrow = n_train, ncol = n_train)
for (i in 2:n_train) {
  g_base[i, i - 1] <- 1
}
G_time <- Matrix(g_base, sparse = TRUE)

# Identidad de provincias
I52 <- Diagonal(52)
# Kronecker: G final para el modelo
G_big_train <- kronecker(G_time, I52)

# Crear vectores Y e X
Y <- pov2_train_ord$Cambios
X <- cbind(pov2_train_ord$ipc_norm, as.numeric(pov2_train_ord$Año_norm))
```


```{r}
# Crear listas de vecinos
W_nb <- mat2listw(W_big_train, style = "W", zero.policy = TRUE)
G_nb <- mat2listw(G_big_train, style = "W", zero.policy = TRUE)

# Creamos el data frame final con las variables necesarias
modelo_df <- data.frame(
  tasa = Y,
  ipc = X[,1],
  agno = X[,2])

moran.plot(Y,listw = W_nb,zero.policy = TRUE)
moran.test(Y,listw = W_nb,zero.policy = TRUE)
```


### SARAR

```{r}
# Ejecutar modelo SARAR espaciotemporal
modelo_sarar <- sacsarlm(
  formula = tasa ~ ipc+agno,
  data = modelo_df,
  listw = W_nb,
  listw2 = G_nb,
  zero.policy = TRUE)

summary(modelo_sarar)
```

```{r}
res_sarar<-residuals(modelo_sarar)
moran.plot(res_sarar,listw = W_nb,zero.policy = TRUE)
moran.test(res_sarar,listw = W_nb,zero.policy = TRUE)
```

### Normalidad y homocedasticidad de los errores (Comprobación):

El modelo SARAR calcula los residuales A*Y-X\beta (tienen componente espacial)
Hay que calcular residuales: B*residuales de arriba.
```{r}
library(nortest)

hh<-as.numeric(A_lambda_train%*%residuals(modelo_sarar))
lillie.test(hh)
```


```{r}
#library(car)

plot(density(residuals(modelo_sarar)))
curve(dnorm(x,mean=0,sd=sd(residuals(modelo_sarar))), add=TRUE)
```

test de white:
```{r}

```





# TESTING

Recordemos que el modelo SARAR sigue:
 $$\begin{cases}
 Y= \rho Wy + x^T\beta + u\\
 U = \lambda Gu+\epsilon 
 \end{cases}$$



y consideraremos $\epsilon\sim N(0,\sigma^2I)$. Para resolverlo necesitamos las variables $\lambda$, $\rho$ y $\beta$, de las cuales las dos primeras las hemos conseguido con el modelo SARAR de R y la $\beta$ la vamos a obtener mediante:

Para calcular beta
$$\beta = ((A_{\lambda}X)^{T}\Sigma^{-1}A_{\lambda}X)^{-1}(A_{\lambda}X)^{T}\Sigma^{-1}A_{\lambda}A_{\rho}y$$
Al ser $\Sigma = \sigma^2 I$ tendremos que en la expresion de la beta se nos va a simplificar obteniendo
$$\beta = ((A_{\lambda}X)^{T}A_{\lambda}X)^{-1}(A_{\lambda}X)^{T}A_{\lambda}A_{\rho}y$$
```{r}
#obtencion de variables
library(Matrix)

rho <- modelo_sarar$rho
lambda <- modelo_sarar$lambda
sigma2 <- modelo_sarar$s2
sigma <- sqrt(sigma2)
#beta_hat <- coef(modelo_sarar)[c("(Intercept)", "ipc", "agno")]

A_rho_train <- Diagonal(nrow(W_big_train)) - rho * W_big_train
A_lambda_train <- Diagonal(nrow(G_big_train)) - lambda * G_big_train

X_train <- as.matrix(cbind(1, pov2_train_ord$ipc_norm, as.numeric(pov2_train_ord$Año_norm)))
Y_train <- as.matrix(pov2_train_ord$Cambios)

X_star <- A_lambda_train %*% X_train
Y_star <- A_lambda_train %*% (A_rho_train %*% Y_train)

#I_sigma <- Diagonal(n_train)  # 52 provincias
#Sigma <- kronecker(sigma2, I_sigma)
#Sigma_inv <- solve(Sigma)
#print(Sigma_inv)

#Xt_Sinv <- t(X_star) %*% Sigma_inv  
#Xt_Sinv_X <- Xt_Sinv %*% X_star     
#Xt_Sinv_y <- Xt_Sinv %*% y_star     

# Calcular beta
#beta_hat <- solve(Xt_Sinv_X) %*% Xt_Sinv_y
beta_hat <- solve(t(X_star) %*% X_star) %*% t(X_star) %*% Y_star
```


Una vez obtenidas todas las variables, el modelo se resuelve como:
$$Y=(Id-\rho W)^{-1}X\beta + (Id-\rho W)^{-1}(Id-\lambda G)^{-1}\epsilon =\\
A_{\rho}X\beta + A_{\rho}^{-1}A_{\lambda}^{-1}\epsilon$$ 

```{r}
pov2_test_ord <- pov2_test %>%
  filter(!is.na(Cambios)) %>%
  arrange(Año, nombre_provincia)

#W_sparse <- Matrix(W_base, sparse = TRUE)  # ya creada antes
n_test  <- nrow(pov2_test_ord[pov2_test_ord$codigo == "01", ])
I_test <- Diagonal(n_test)  # 10 años para el test (2014–2023)
W_big_test <- kronecker(I_test, W_sparse)

g_base_test <- matrix(0, nrow = n_test, ncol = n_test)
for (i in 2:n_test) {
  g_base_test[i, i - 1] <- 1
}
G_time_test <- Matrix(g_base_test, sparse = TRUE)

I52 <- Diagonal(52)  # 52 provincias

G_big_test <- kronecker(G_time_test, I52)
```








```{r}
X_test <- cbind(1, pov2_test$ipc_norm, as.numeric(pov2_test$Año_norm))  # 1 es para el intercept
n_test <- nrow(X_test) # n = 520 (52 provincias × 10 años)


A_rho_test <- Diagonal(nrow(W_big_test)) - rho * W_big_test  #(I - rho * W)
A_lambda_test <- Diagonal(nrow(G_big_test))-lambda * G_big_test #(I - lambda * G)

# Simulacion del error
set.seed(123)
epsilon_sim <- rnorm(n_test, mean = 0, sd = sigma)
```




```{r}
# 5. Resolver la ecuación completa para Y
# ----------------------------
# Componente estructural (sin error)
Ey_hat <- solve(A_rho_test, X_test %*% beta_hat)

# Componente de error transformado
E_component <- solve(A_rho_test, solve(A_lambda_test, epsilon_sim))

# Y simulado final
Y_simulado <- as.numeric(Ey_hat + E_component)
```



### Comparacion y visualizacion








```{r}
real <- pov2_test$Cambios
y_pred_vec <- as.numeric(Y_simulado)

mae <- mean(abs(y_pred_vec - real), na.rm = TRUE)
rmse <- sqrt(mean((y_pred_vec - real)^2, na.rm = TRUE))
r2 <- cor(y_pred_vec, real, use = "complete.obs")^2

cat("MAE:", mae, "\nRMSE:", rmse, "\nR²:", r2, "\n")
```
MAE error absoluto medio: promedio de las diferencias absolutas entre valor real y predicho. Cuanto más bajo mejor
RMSE Raíz del error cuadrático medio: error promedio de los errores mas grandes.
R^2: La proporcion de variación de los datos reales que es explicada por el modelo (de -inf a 1, siendo 1 prediccion excelente, 0 que el modelo no mejora con respecto a predecir la media, y <0 que es peor a predecir la media constate).


```{r}
plot(real, y_pred_vec,
     xlab = "Valor real (test)",
     ylab = "Predicción SARAR",
     pch = 16, col = "blue",
     main = "Predicción SARAR vs Real (Test)")
abline(0, 1, col = "red", lwd = 2)
```
Cada punto representa una observacion (provincia en 1 año). El eje x es el valor real y el y la predicción del SARAR. Cuanto más cerca esten los puntos de la linea, mejor predice el modelo.

Al estar todos por debajo de la linea parece haber un sesgo (el modelo parece sobreestimar)


## Tests para solo 1 año
```{r}
pov3_test  <- pov2 %>% filter(Año == 2019)
pov3_test_ord <- pov3_test %>%
  filter(!is.na(Cambios)) %>%
  arrange(Año, nombre_provincia)

#W_sparse <- Matrix(W_base, sparse = TRUE)  # ya creada antes
n_test3  <- nrow(pov3_test_ord[pov3_test_ord$codigo == "01", ])
I_test3 <- Diagonal(n_test3)  # 10 años para el test (2014–2023)
W_big_test3 <- kronecker(I_test3, W_sparse)

g_base_test3 <- matrix(0, nrow = n_test3, ncol = n_test3)
for (i in 2:n_test3) {
  g_base_test[i, i - 1] <- 1
}
G_time_test3 <- Matrix(g_base_test3, sparse = TRUE)

I52 <- Diagonal(52)  # 52 provincias

G_big_test3 <- kronecker(G_time_test3, I52)

X_test3 <- cbind(1, pov3_test$ipc_norm, as.numeric(pov3_test$Año_norm))  # 1 es para el intercept
n_test3 <- nrow(X_test3) # n = 520 (52 provincias × 10 años)


A_rho_test3 <- Diagonal(nrow(W_big_test3)) - rho * W_big_test3  #(I - rho * W)
A_lambda_test3 <- Diagonal(nrow(G_big_test3))-lambda * G_big_test3 #(I - lambda * G)

set.seed(123)
epsilon_sim3 <- rnorm(n_test3, mean = 0, sd = sigma)
Ey_hat3 <- solve(A_rho_test3, X_test3 %*% beta_hat)

E_component3 <- solve(A_rho_test3, solve(A_lambda_test3, epsilon_sim3))

Y_simulado3 <- as.numeric(Ey_hat3 + E_component3)

real3 <- pov3_test$Cambios


y_pred_vec3 <- as.numeric(Y_simulado3)

mae3 <- mean(abs(y_pred_vec3 - real3), na.rm = TRUE)
rmse3 <- sqrt(mean((y_pred_vec3 - real3)^2, na.rm = TRUE))
r23 <- cor(y_pred_vec3, real3, use = "complete.obs")^2

cat("MAE:", mae3, "\nRMSE:", rmse3, "\nR²:", r23, "\n")
```
```{r}
plot(real3, y_pred_vec3,
     xlab = "Valor real (test)",
     ylab = "Predicción SARAR",
     pch = 16, col = "blue",
     main = "Predicción SARAR vs Real (Test)")
abline(0, 1, col = "red", lwd = 2)
```


