---
title: "Untitled"
format: html
editor: visual
---

```{r}
rm(list=ls())
library(tidyverse)
library(spdep)
library(spatialreg)
library(gamlss)
library(sphet)
library(xtable)
library(ggspatial)
library(ggplot2)
library(plotly)

library(readxl)
library(readr)
library(dplyr)
library(spdep)
library(Matrix)
```



```{r}
load("DatosIniciales.RData")
#Poblacion <- read_delim("C:/Users/oscar/Downloads/2852.csv", 
 #   delim = ";", escape_double = FALSE, locale = locale(decimal_mark = ",", 
  #      grouping_mark = "."), trim_ws = TRUE)
#save(IPC_Grupos, Nacimientos, Poblacion, file = "DatosIniciales.RData")

```

```{r}
#ARNAU:
separacion.año = function(x){
  y=strsplit(x, "M")
  año=y[[1]][1]
  solucion = as.numeric(año)
  return(solucion)
}
separacion.mes = function(x){
  y=strsplit(x, "M")
  mes=y[[1]][2]
  solucion = as.numeric(mes)
  return(solucion)
}
Año = sapply(Nacimientos$Periodo,separacion.año)
Mes = sapply(Nacimientos$Periodo,separacion.mes)
Nacimientos2=cbind(Nacimientos,Año,Mes)
```


```{r}
#cargamos los datos del mapa
pov<-read_sf("shapefiles_provincias_espana/shapefiles_provincias_espana.shp", , options = "ENCODING=UTF8")

nacimientos_filtrado <- Nacimientos %>%
  filter(Periodo >= "2002M01") %>%
  filter(Provincias != "Total") 

poblacion_filtrado <- Poblacion %>%
  filter(Provincias != "Total") %>%
  filter(Sexo == "Total") %>%
  filter(Periodo >= "2002")

IPC_filtrado <- IPC_Grupos %>%
  filter(`Grupos ECOICOP` == "Índice general") %>%
  filter(Provincias != "Nacional") %>%
  filter(`Tipo de dato` == "Índice") %>%
  filter(Periodo >= "2002M01")


datos <- merge(x=nacimientos_filtrado, y=IPC_filtrado, 
                    by.x=c("Provincias","Periodo"), by.y=c("Provincias","Periodo"),  all.x=TRUE) %>%
  separate(Periodo, into = c("Año", "Mes"), sep = "M", extra = "merge")

datos2 <- merge(x=datos, y=poblacion_filtrado, 
                    by.x=c("Provincias", "Año"), by.y=c("Provincias","Periodo"),   all.x=TRUE) %>%
  select(Provincias, Año, Mes, Total.x, Total.y, Total) %>%
  rename(Total.Nacimientos = Total.x, Total.IPC = Total.y,  Total.Poblacion=Total) %>%
  # Separar la columna Provincias en codigo_provincia y nombre_provincia
  separate(Provincias, into = c("codigo_provincia", "nombre_provincia"), sep = " ", extra = "merge") %>%
  mutate(tasaNaci = 1E5*Total.Nacimientos/Total.Poblacion)


# De momento consideraremos la media anual 
df <- datos2 %>%
  group_by(codigo_provincia, nombre_provincia, Año) %>%
  summarise(tasa_nacim_media_año = mean(tasaNaci, na.rm = TRUE),
            ipc_media_año = mean(Total.IPC, na.rm = TRUE),.groups = "drop")

pov2 <- merge(x=pov, y=df, 
                    by.x="codigo", by.y="codigo_provincia", all.x=TRUE)
```

## Mapa de la tasa media de natalidad por provincia

```{r}
#PAra eso consideraremos la media de la tasa de natalidad de todos los datos historicos por provincia
tasa_media_prov <- datos2 %>%
  group_by(codigo_provincia, nombre_provincia) %>%
  summarise(tasa_media = mean(tasaNaci, na.rm = TRUE),
            ipc_medio = mean(Total.IPC, na.rm = TRUE))

pov22 <- merge(x=pov, y=tasa_media_prov, 
                    by.x="codigo", by.y="codigo_provincia", all.x=TRUE)

#CREACION DEL MAPA
p1 <- ggplot()+geom_sf(data=pov22, aes(fill = tasa_media))+
  coord_sf()

p1 <- p1 +ggspatial::annotation_scale(
  location = "tl",
  bar_cols = c("grey60", "white")
) +
  ggspatial::annotation_north_arrow(
    location = "bl", which_north = "true",
    pad_x = unit(0, "in"), pad_y = unit(0, "in"),
    style = ggspatial::north_arrow_nautical(
      fill = c("grey40", "white"),
      line_col = "grey20"
    )
  )+
  xlab("Longitude")+
  ylab("Latitude")+
  scale_fill_gradientn(colours = c("darkred", "orange",
                                   "yellow"),
                       name = "Nacimientos 2020M01", ,na.value="white")

p1
ggsave("NacimientosSpain.pdf",p1, dpi=320)
```

## Grafico de dispersion con correlacion: tasa media de natalidad vs IPC


```{r}
library(ggpubr)

ggscatter(tasa_media_prov, x = "ipc_medio", y = "tasa_media",
          add = "reg.line", conf.int = TRUE,
          cor.coef = TRUE, cor.method = "pearson")
```
Correlacion positiva debil, pero con p-valor de 0.053>0.05 asi que podriamos decir que no es muy significativo estadisticamente...

## Analisis temporal tasa natalidad e IPC

```{r}
df5 <- datos2 %>%
  group_by(codigo_provincia, nombre_provincia, Año) %>%
  summarise(nacimientosaño = sum(Total.Nacimientos, na.rm = TRUE),.groups = "drop")


p <- ggplot(df5, aes(x = Año, y = nacimientosaño, 
                               group = nombre_provincia, color = nombre_provincia,
                               text = paste("Provincia:", nombre_provincia,
                                            "<br>Año:", Año,
                                            "<br>Tasa:", round(nacimientosaño, 1)))) +
  geom_line() +
  labs(title = "Serie temporal de Tasa de Natalidad por provincia",
       x = "Año", y = "Tasa por 100K") +
  theme_minimal()

ggplotly(p, tooltip = "text")
```


```{r}

p <- ggplot(df, aes(x = Año, y = tasa_nacim_media_año, 
                               group = nombre_provincia, color = nombre_provincia,
                               text = paste("Provincia:", nombre_provincia,
                                            "<br>Año:", Año,
                                            "<br>Tasa:", round(tasa_nacim_media_año, 1)))) +
  geom_line() +
  labs(title = "Serie temporal de Tasa de Natalidad por provincia",
       x = "Año", y = "Tasa por 100K") +
  theme_minimal()

ggplotly(p, tooltip = "text")
```


```{r}
p2 <- ggplot(df, aes(x = Año, y = ipc_media_año, 
                               group = nombre_provincia, color = nombre_provincia,
                               text = paste("Provincia:", nombre_provincia,
                                            "<br>Año:", Año,
                                            "<br>Tasa:", round(ipc_media_año, 1)))) +
  geom_line() +
  labs(title = "Serie temporal del IPC por provincia",
       x = "Año", y = "IPC") +
  theme_minimal()

ggplotly(p2, tooltip = "text")
```



## Indice de Moran 


```{r}
sf_use_s2(FALSE)

pov2 <- pov2 %>% dplyr::filter(!is.na(tasa_nacim_media_año))

cont.nb2 <- spdep::poly2nb(pov2)
```
```{r}
cont.listw2 <- nb2listw(cont.nb2, style="W",zero.policy=T)	
moran.test(pov2$tasa_nacim_media_año,listw = cont.listw2,zero.policy = T)
```
Como resultado vemos que el indice de Moran es de 0.56 que es un valor positivo y elevado indicando autocorrelacion espacial positiva (areas geográficamente cercanas tienden a tener tasas de naciemiento similares). 
Además el p-valor es bajo asi que es estadisticamente significativo


### Evolutivo test Moran a lo largo de los años

indice de Moran por cada tiempo. Así gráficas en el eje x el tiempo, y en el eje y el indice de moran

```{r}
# Crear un dataframe vacío para guardar resultados
resultados_moran <- data.frame(
  año = integer(),
  moran_I = numeric(),
  p_value = numeric()
)

# Obtener todos los años únicos
años_unicos <- unique(pov2$Año)

# Iterar por cada año
for (año in años_unicos) {
  # Filtrar los datos del año actual
  pov3 <- pov2 %>% 
    filter(Año == año, !is.na(tasa_nacim_media_año))
  

  # Crear la vecindad y lista de pesos espaciales
  cont.nb <- spdep::poly2nb(pov3)
  cont.listw <- nb2listw(cont.nb, style = "W", zero.policy = TRUE)
  # Ejecutar el test de Moran
  moran <- moran.test(pov3$tasa_nacim_media_año, listw = cont.listw, zero.policy = TRUE)
  # Extraer el índice de Moran
  moran_I <- moran$estimate["Moran I statistic"]
  p_valor <- moran$p.value
  # Guardar el resultado
  resultados_moran <- rbind(resultados_moran, data.frame(año = año, moran_I = moran_I, p_value = p_valor))
}
resultados_moran
```

Como los p-valores son todos pequeños, el índice es estadísticamente sigificativo asi que podremos interpretar su valor como evidencia de autocorrelación.


```{r}
ggplot(resultados_moran, aes(x = año, y = moran_I)) +
  geom_line(color = "#2c7fb8", size = 1) +     # Línea
  geom_point(color = "#253494", size = 2.5) +  # Puntos
  labs(title = "Índice de Moran a lo largo del tiempo",
       x = "Año",
       y = "Índice de Moran") +
  theme_minimal() +
  theme(
    plot.title = element_text(hjust = 0.5, size = 14, face = "bold"),
    axis.title = element_text(size = 12)
  )
```
Todos los indices de Moran son positivos pero estan entre 0.2 y 0.55 lo que indica que provincias cercanas tienden a tener tasas de natalidad similares pese a que ente los años 2011 y 2015 tenemos un indice de moran inferior a 0.3 que puede indicar que no haya patron espacial claro.


# ANALISIS ESTADÍSTICO

Construimos las matrices para el modelo:
```{r}
pov_ord <- pov2 %>%
  filter(!is.na(tasa_nacim_media_año)) %>%
  arrange(Año, nombre_provincia) # MUY IMPORTANTE: primero por año, luego provincia

# Crear la matriz W base (52x52) y convertir a matriz dispersa
cont.nb3 <- poly2nb(pov_ord %>% filter(Año == 2002)) # cualquier año sirve pk es fija
W_base <- nb2mat(cont.nb3, style = "W", zero.policy = TRUE)  # matriz normal
W_sparse <- Matrix(W_base, sparse = TRUE)  # matriz dispersa: solo guarda los elementos diferentes de 0 y sus posiciones

# Crear matriz identidad de orden 20 (años)
I20 <- Diagonal(20)
# Kronecker: W final para el modelo
W_big <- kronecker(I20, W_sparse)

# Crear matriz temporal g_{20x20}
g_base <- matrix(0, nrow = 20, ncol = 20)
for (i in 2:20) {
  g_base[i, i - 1] <- 1
}
G_time <- Matrix(g_base, sparse = TRUE)

# Identidad de provincias
I52 <- Diagonal(52)
# Kronecker: G final para el modelo
G_big <- kronecker(G_time, I52)

# Crear vectores Y e X
Y <- pov_ord$tasa_nacim_media_año
X <- pov_ord$ipc_media_año
```

```{r}
# Convertir W_big y G_big a matrices de adyacencia binarias (0/1)
#W_adj <- as.matrix(W_big)
#W_adj[W_adj != 0] <- 1

#G_adj <- as.matrix(G_big)
#G_adj[G_adj != 0] <- 1

# Crear listas de vecinos
W_nb <- mat2listw(W_big, style = "W", zero.policy = TRUE)
G_nb <- mat2listw(G_big, style = "W", zero.policy = TRUE)

# Creamos el data frame final con las variables necesarias
modelo_df <- data.frame(
  tasa = Y,
  ipc = X)
```

### SARAR 

```{r}
# Ejecutar modelo SARAR espaciotemporal
modelo_sarar <- sacsarlm(
  formula = tasa ~ ipc,
  data = modelo_df,
  listw = W_nb,
  listw2 = G_nb,
  zero.policy = TRUE)

summary(modelo_sarar)
```
Interpretacion:

El coeficiente del IPC es positivo pero no significativo.

Rho: mide autocorrelación espacial en la variable dependiente (Y) a través de la matriz W. El valor es pequeño, pero positivo y significativo lo que indica dependencia espacial leve: la tasa de nacimiento en una provincia depende un poco de las provincias vecinas en el mismo año.

Lambda: mide la autocorrelación en el error entre periodos, a través de la matriz G (el tiempo). Nos ha dado exactamente 1 con error muy bajo lo indica que hay una altísima dependencia temporal. 

Parece que el modelo espaciotemporal mejora mucho respecto a uno lineal sin estos factores (el AIC reduce muchisimo)

```{r}
res_sarar<-residuals(modelo_sarar)
moran.plot(res_sarar,listw = W_nb,listw2 = G_nb,zero.policy = TRUE)
moran.test(res_sarar,listw = W_nb,zero.policy = TRUE)
```
Indice de moran positivo alto y sifnidicativo... Todavia hay autocorrelacion espacial significativa en los residuos.

### SAR
```{r}
modelo_sar <- lagsarlm(
  formula = tasa ~ ipc,
  data = modelo_df,
  listw = W_nb,
  zero.policy = TRUE
)

summary(modelo_sar)
```

### SEM 

```{r}
modelo_sem <- errorsarlm(
  formula = tasa ~ ipc,
  data = modelo_df,
  listw = W_nb,
  zero.policy = TRUE
)

summary(modelo_sem)
```
Segun el valor de AIC y Log likelihood, el modelo SARAR es el que mejor ajusta.
