---
title: "testrain2"
format: html
editor: visual
---

```{r}
rm(list=ls())
library(tidyverse)
library(spdep)
library(spatialreg)
library(gamlss)
library(sphet)
library(xtable)
library(ggspatial)
library(ggplot2)
library(plotly)

library(readxl)
library(readr)
library(dplyr)
library(spdep)
library(Matrix)
```

```{r}
load("DatosIniciales.RData")
```

```{r}
#cargamos los datos del mapa
pov<-read_sf("shapefiles_provincias_espana/shapefiles_provincias_espana.shp", , options = "ENCODING=UTF8")

nacimientos_filtrado <- Nacimientos %>%
  filter(Periodo >= "2002M01") %>%
  filter(Provincias != "Total") 

poblacion_filtrado <- Poblacion %>%
  filter(Provincias != "Total") %>%
  filter(Provincias != "residente") %>%
  filter(Sexo == "Total") %>%
  filter(Periodo >= "2002")

IPC_filtrado <- IPC_Grupos %>%
  filter(`Grupos ECOICOP` == "Índice general") %>%
  filter(Provincias != "Nacional") %>%
  filter(`Tipo de dato` == "Índice") %>%
  filter(Periodo >= "2002M01")


datos <- merge(x=nacimientos_filtrado, y=IPC_filtrado, 
               by.x=c("Provincias","Periodo"), by.y=c("Provincias","Periodo"),  all.x=TRUE) %>%
  separate(Periodo, into = c("Año", "Mes"), sep = "M", extra = "merge")

datos2 <- merge(x=datos, y=poblacion_filtrado, 
                by.x=c("Provincias", "Año"), by.y=c("Provincias","Periodo"),   all.x=TRUE) %>%
  select(Provincias, Año, Mes, Total.x, Total.y, Total) %>%
  rename(Total.Nacimientos = Total.x, Total.IPC = Total.y,  Total.Poblacion=Total) %>%
  # Separar la columna Provincias en codigo_provincia y nombre_provincia
  separate(Provincias, into = c("codigo_provincia", "nombre_provincia"), sep = " ", extra = "merge") %>%
  mutate(tasaNaci = 1E5*Total.Nacimientos/Total.Poblacion)


# De momento consideraremos la media anual 
df <- datos2 %>%
  filter(nombre_provincia != "residente") %>%
  group_by(codigo_provincia, nombre_provincia, Año) %>%
  summarise(tasa_nacim_media_año = mean(tasaNaci, na.rm = TRUE),
            nacimientosaño = sum(Total.Nacimientos, na.rm = TRUE),
            ipc_media_año = mean(Total.IPC, na.rm = TRUE),.groups = "drop") %>% 
  dplyr::arrange(codigo_provincia,,nombre_provincia, Año) %>% 
  dplyr::group_by(codigo_provincia) %>%
  dplyr::mutate(Cambios =(nacimientosaño-lag(nacimientosaño))/lag(nacimientosaño)) %>% 
  ungroup()

pov2 <- merge(x=pov, y=df, 
              by.x="codigo", by.y="codigo_provincia", all.x=TRUE)

pov2$Año <- as.numeric(as.character(pov2$Año))
pov2$Año_norm <- (pov2$Año - min(pov2$Año)) / (max(pov2$Año) - min(pov2$Año))
pov2$ipc_norm <- (pov2$ipc_media_año - min(pov2$ipc_media_año, na.rm = TRUE)) / 
  (max(pov2$ipc_media_año, na.rm = TRUE) - min(pov2$ipc_media_año, na.rm = TRUE))

# División temporal
pov2_train <- pov2 %>% filter(Año >= 2002 & Año <= 2018)
pov2_test  <- pov2 %>% filter(Año >= 2019 & Año <= 2023)
```





```{r}
pov2_train_ord <- pov2_train %>%
  filter(!is.na(Cambios)) %>%
  arrange(Año, nombre_provincia) # MUY IMPORTANTE: primero por año, luego provincia

sf_use_s2(FALSE)
cont.nb3 <- poly2nb(pov2_train_ord %>% filter(Año == 2003)) # cualquier año sirve pk es fija
W_base <- nb2mat(cont.nb3, style = "W", zero.policy = TRUE)  # matriz normal

# Crear matriz identidad de orden 20 (años)
n_train  <- nrow(pov2_train_ord[pov2_train_ord$codigo == "01", ])
I_train <- diag(n_train)
# Kronecker: W final para el modelo
W_big_train <- kronecker(I_train, W_base)
W1 <- mat2listw(W_big_train, style="W", zero.policy = TRUE)


# Crear matriz temporal g_{20x20}
g_base <- matrix(0, nrow = n_train, ncol = n_train)
for (i in 2:n_train) {
  g_base[i, i - 1] <- 2/3
  g_base[i, i - 2] <- 1/3
}
#G_time <- Matrix(g_base, sparse = TRUE)

# Identidad de provincias
I52 <- diag(52)
# Kronecker: G final para el modelo
G_big_train <- kronecker(g_base, I52)
G2 <- mat2listw(G_big_train, style="W", zero.policy = TRUE)

# Crear vectores Y e X
Y <- pov2_train_ord$Cambios
X <- cbind(pov2_train_ord$ipc_norm, as.numeric(pov2_train_ord$Año_norm))
# Creamos el data frame final con las variables necesarias
modelo_df <- data.frame(
  tasa = Y,
  ipc = X[,1],
  agno = X[,2],
  ipcagno=X[,1]*X[,2])
```


```{r}
# Ejecutar modelo SARAR espaciotemporal
modelo_sarar <- sacsarlm(
  formula = tasa ~ ipc*agno,
  data = modelo_df,
  listw = W1,
  listw2 = G2,
  zero.policy = TRUE)

summary(modelo_sarar)
```



## SPREG

```{r}
##Modelo 1
# Ejecutar modelo SARAR espaciotemporal
modelo_sarar2 <- spreg( formula = tasa ~ ipcagno,
                       data = modelo_df,  
                       model="sarar",
                       listw =W_big_train,  
                       listw2 = G_big_train, 
                       het = TRUE,
                       q=1)

summary(modelo_sarar2)
#modelo_sarar2[]

```





Recordemos que el modelo SARAR sigue: $$\begin{cases}
 Y= \rho Wy + x^T\beta + u\\
 U = \lambda Gu+\epsilon 
 \end{cases}$$

y consideraremos $\epsilon\sim N(0,\sigma^2I)$. Para resolverlo necesitamos las variables $\lambda$, $\rho$ y $\beta$, de las cuales las dos primeras las hemos conseguido con el modelo SARAR de R y la $\beta$ la vamos a obtener mediante:

Para calcular beta $$\beta = ((A_{\lambda}X)^{T}\Sigma^{-1}A_{\lambda}X)^{-1}(A_{\lambda}X)^{T}\Sigma^{-1}A_{\lambda}A_{\rho}y$$ Al ser $\Sigma = \sigma^2 I$ tendremos que en la expresion de la beta se nos va a simplificar obteniendo $$\beta = ((A_{\lambda}X)^{T}A_{\lambda}X)^{-1}(A_{\lambda}X)^{T}A_{\lambda}A_{\rho}y$$

```{r}
#obtencion de variables
coefs <- modelo_sarar2$coefficients[, 1]
rho <- coefs['rho']
lambda <-coefs["lambda"]
sigma2 <- modelo_sarar2$s2
sigma <- sqrt(sigma2)

# 2. Matrices espaciales grandes (sparse)
n_obs <- nrow(pov2_train_ord)
A_rho_train <- Diagonal(nrow(W_big_train)) - rho * W_big_train
A_lambda_train <- Diagonal(n_obs) - lambda * G_big_train


# 3. Matriz X con intercepto y covariables (asegurando clase "dgCMatrix")
X_mat <- cbind(
  Intercepto = 1,
  ipcagno = pov2_train_ord$ipc_norm * as.numeric(pov2_train_ord$Año_norm)
)
X_train <- Matrix(X_mat, sparse = TRUE)  # clase dgCMatrix compatible

# 4. Vector Y como matriz dispersa columna
Y_train <- Matrix(pov2_train_ord$Cambios, sparse = TRUE)

# 5. Cálculo de beta_hat según fórmula completa
X_star <- A_lambda_train %*% X_train
Y_star <- A_lambda_train %*% (A_rho_train %*% Y_train)

# 6. Estimación de beta
XtX <- t(X_star) %*% X_star
XtY <- t(X_star) %*% Y_star
beta_hat <- solve(XtX, XtY)
```



Una vez obtenidas todas las variables, el modelo se resuelve como: $$Y=(Id-\rho W)^{-1}X\beta + (Id-\rho W)^{-1}(Id-\lambda G)^{-1}\epsilon =\\
A_{\rho}X\beta + A_{\rho}^{-1}A_{\lambda}^{-1}\epsilon$$

```{r}
pov2_test_ord <- pov2_test %>%
  filter(!is.na(Cambios)) %>%
  arrange(Año, nombre_provincia)

#W_sparse <- Matrix(W_base, sparse = TRUE)  # ya creada antes
n_test  <- nrow(pov2_test_ord[pov2_test_ord$codigo == "01", ])
I_test <- Diagonal(n_test)  # 10 años para el test (2014–2023)
W_big_test <- kronecker(I_test, W_base)
W2 <- mat2listw(W_big_test, style="W", zero.policy = TRUE)

g_base_test <- matrix(0, nrow = n_test, ncol = n_test)
for (i in 2:n_test) {
  g_base_test[i, i - 1] <- 2/3
  g_base_test[i, i - 2] <- 1/3
}
#G_time_test <- Matrix(g_base_test, sparse = TRUE)

I52 <- Diagonal(52)  # 52 provincias

G_big_test <- kronecker(g_base_test, I52)
```
```{r}
X_test_mat <- cbind(
  Intercepto = 1,
  ipcagno = pov2_test_ord$ipc_norm * as.numeric(pov2_test_ord$Año_norm)
)
X_test <- Matrix(X_test_mat, sparse = TRUE)

# 2. Simular epsilon del test: N(0, sigma^2)
set.seed(123)  # reproducibilidad
n_test_obs <- nrow(X_test)
epsilon <- rnorm(n_test_obs, mean = 0, sd = sigma[1,1])
epsilon <- Matrix(epsilon, sparse = TRUE)  # para multiplicaciones

# 3. Construir matrices A_rho_test y A_lambda_test
A_rho_test <- Diagonal(n_test_obs) - rho * W_big_test
A_lambda_test <- Diagonal(n_test_obs) - lambda * G_big_test

# 4. Predicción estructural: (I - rho W)^(-1) X beta
parte_determinista <- solve(A_rho_test, X_test %*% beta_hat)

# 5. Parte estocástica (error): (I - rho W)^(-1)(I - lambda G)^(-1) epsilon
parte_estocastica <- solve(A_rho_test, solve(A_lambda_test, epsilon))

# 6. Predicción total
Y_simulado <- parte_determinista + parte_estocastica
```


```{r}
# 7. Convertimos a vector si lo necesitas
y_pred_vec <- as.vector(Y_simulado)

# Puedes comparar con los valores reales
real <- pov2_test_ord$Cambios
valores_reales_ajustados <- ifelse(real == 0, 1, real)


mae <- mean(abs(y_pred_vec - real), na.rm = TRUE)
rmse <- sqrt(mean((y_pred_vec - real)^2, na.rm = TRUE))
r2 <- cor(y_pred_vec, real, use = "complete.obs")^2
mape <- mean(abs((real - y_pred_vec) / valores_reales_ajustados)) * 100



cat("MAE:", mae, "\nRMSE:", rmse, "\nR²:", r2, "\n", "MAPE:", round(mape, 4), "%\n")
```
MAE error absoluto medio: promedio de las diferencias absolutas entre valor real y predicho. Cuanto más bajo mejor
RMSE Raíz del error cuadrático medio: error promedio de los errores mas grandes. R\^2: La proporcion de variación de los datos reales que es explicada por el modelo (de -inf a 1, siendo 1 prediccion excelente, 0 que el modelo no mejora con respecto a predecir la media, y \<0 que es peor a predecir la media constate).

```{r}
plot(real, y_pred_vec,
     xlab = "Valor real (test)",
     ylab = "Predicción SARAR",
     pch = 16, col = "blue",
     main = "Predicción SARAR vs Real (Test)")
abline(0, 1, col = "red", lwd = 2)
```




## Modelo Spreg 2


```{r}
modelo_sarar3 <- spreg( formula = tasa ~ ipc+ipcagno,
                       data = modelo_df,  
                       model="sarar",
                       listw =W_big_train,  
                       listw2 = G_big_train, 
                       het = TRUE,
                       q=1)

summary(modelo_sarar3)
```

```{r}
#obtencion de variables
coefs3 <- modelo_sarar3$coefficients[, 1]
rho3 <- coefs3['rho']
lambda3 <-coefs3["lambda"]
sigma23 <- modelo_sarar3$s2
sigma3 <- sqrt(sigma23)

# 2. Matrices espaciales grandes (sparse)
n_obs3 <- nrow(pov2_train_ord)
A_rho_train3 <- Diagonal(nrow(W_big_train)) - rho3 * W_big_train
A_lambda_train3 <- Diagonal(n_obs3) - lambda3 * G_big_train

# 5. Cálculo de beta_hat según fórmula completa
X_star3 <- A_lambda_train3 %*% X_train
Y_star3 <- A_lambda_train3 %*% (A_rho_train %*% Y_train)

# 6. Estimación de beta
XtX3 <- t(X_star3) %*% X_star3
XtY3 <- t(X_star3) %*% Y_star3
beta_hat3 <- solve(XtX3, XtY3)





# 3. Construir matrices A_rho_test y A_lambda_test
A_rho_test3 <- Diagonal(n_test_obs) - rho3 * W_big_test
A_lambda_test3 <- Diagonal(n_test_obs) - lambda3 * G_big_test

# 4. Predicción estructural: (I - rho W)^(-1) X beta
parte_determinista3 <- solve(A_rho_test3, X_test %*% beta_hat3)

# 5. Parte estocástica (error): (I - rho W)^(-1)(I - lambda G)^(-1) epsilon
parte_estocastica3 <- solve(A_rho_test3, solve(A_lambda_test3, epsilon))

# 6. Predicción total
Y_simulado3 <- parte_determinista3 + parte_estocastica3
```


```{r}
# 7. Convertimos a vector si lo necesitas
y_pred_vec3 <- as.vector(Y_simulado3)


mae3 <- mean(abs(y_pred_vec3 - real), na.rm = TRUE)
rmse3 <- sqrt(mean((y_pred_vec3 - real)^2, na.rm = TRUE))
r23 <- cor(y_pred_vec3  , real, use = "complete.obs")^2
mape3 <- mean(abs((real - y_pred_vec3) / valores_reales_ajustados)) * 100


cat("MAE:", mae3, "\nRMSE:", rmse3, "\nR²:", r23, "\n", "MAPE:", round(mape3, 4), "%\n")

```
MAE error absoluto medio: promedio de las diferencias absolutas entre valor real y predicho. Cuanto más bajo mejor
RMSE Raíz del error cuadrático medio: error promedio de los errores mas grandes. R\^2: La proporcion de variación de los datos reales que es explicada por el modelo (de -inf a 1, siendo 1 prediccion excelente, 0 que el modelo no mejora con respecto a predecir la media, y \<0 que es peor a predecir la media constate).

```{r}
plot(real, y_pred_vec3,
     xlab = "Valor real (test)",
     ylab = "Predicción SARAR",
     pch = 16, col = "blue",
     main = "Predicción SARAR vs Real (Test)")
abline(0, 1, col = "red", lwd = 2)
```


## GAM

```{r}
library(mgcv)
library(readr)
#library(stargazer)
library(openxlsx)
library(spdep)
library(viridis)
library(tidyverse)




pov2_train_ord$ipcagno <- pov2_train_ord$ipc_norm * as.numeric(pov2_train_ord$Año_norm)
pov2_test_ord$ipcagno  <- pov2_test_ord$ipc_norm * as.numeric(pov2_test_ord$Año_norm)

modelo_gam <- gam(Cambios ~ s(ipcagno, k = 40), data = pov2_train_ord)

summary(modelo_gam)
plot(modelo_gam, residuals = TRUE)
```


```{r}

pov2_test_ord$Cambios_pred_gam <- predict(modelo_gam, newdata = pov2_test_ord)

real <- pov2_test_ord$Cambios
pred_GAM <- pov2_test_ord$Cambios_pred_gam
# Ajustar valores reales para MAPE 
valores_reales_ajustados <- ifelse(real == 0, 1, real)
# Calcular métricas
mse_GAM <- mean((real - pred_GAM)^2)
rmse_GAM <- sqrt(mse_GAM)
mae_GAM <- mean(abs(real - pred_GAM))
mape_GAM <- mean(abs((real - pred_GAM) / valores_reales_ajustados)) * 100
r2_GAM <- cor(real, pred_GAM)^2  # R-cuadrado aproximado

# Resultados
cat("MSE:", round(mse_GAM, 4), "\n")
cat("RMSE:", round(rmse_GAM, 4), "\n")
cat("MAE:", round(mae_GAM, 4), "\n")
cat("MAPE:", round(mape_GAM, 4), "%\n")
cat("R²:", round(r2_GAM, 4), "\n")
```

```{r}
plot(real, pred_GAM, main = "Predicción GAM vs Valores Reales", 
     xlab = "Real Cambios", ylab = "Predicción GAM")
abline(0, 1, col = "red", lty = 2)
```




