---
title: "TFGFinal"
format: html
editor: visual
---

```{r}
rm(list=ls())
library(tidyverse)
library(spdep)
library(spatialreg)
library(gamlss)
library(sphet)
library(xtable)
library(ggspatial)
library(ggplot2)
library(plotly)

library(readxl)
library(readr)
library(dplyr)
library(spdep)
library(Matrix)
library(patchwork)  # para combinar gráficos
library(sf)
library(units)
```

# Carga de datos

```{r}
load("DatosIniciales.RData")
```

```{r}
#cargamos los datos del mapa
pov<-read_sf("shapefiles_provincias_espana/shapefiles_provincias_espana.shp", , options = "ENCODING=UTF8")

nacimientos_filtrado <- Nacimientos %>%
  filter(Periodo >= "2002M01") %>%
  filter(Provincias != "Total") 

poblacion_filtrado <- Poblacion %>%
  filter(Provincias != "Total") %>%
  filter(Provincias != "residente") %>%
  filter(Sexo == "Total") %>%
  filter(Periodo >= "2002")

IPC_filtrado <- IPC_Grupos %>%
  filter(`Grupos ECOICOP` == "Índice general") %>%
  filter(Provincias != "Nacional") %>%
  filter(`Tipo de dato` == "Índice") %>%
  filter(Periodo >= "2002M01")


datos <- merge(x=nacimientos_filtrado, y=IPC_filtrado, 
               by.x=c("Provincias","Periodo"), by.y=c("Provincias","Periodo"),  all.x=TRUE) %>%
  separate(Periodo, into = c("Año", "Mes"), sep = "M", extra = "merge")

datos2 <- merge(x=datos, y=poblacion_filtrado, 
                by.x=c("Provincias", "Año"), by.y=c("Provincias","Periodo"),   all.x=TRUE) %>%
  select(Provincias, Año, Mes, Total.x, Total.y, Total) %>%
  rename(Total.Nacimientos = Total.x, Total.IPC = Total.y,  Total.Poblacion=Total) %>%
  # Separar la columna Provincias en codigo_provincia y nombre_provincia
  separate(Provincias, into = c("codigo_provincia", "nombre_provincia"), sep = " ", extra = "merge") %>%
  mutate(tasaNaci = 1E5*Total.Nacimientos/Total.Poblacion)


# De momento consideraremos la media anual 
df <- datos2 %>%
  filter(nombre_provincia != "residente") %>%
  group_by(codigo_provincia, nombre_provincia, Año) %>%
  summarise(tasa_nacim_media_año = mean(tasaNaci, na.rm = TRUE),
            nacimientosaño = sum(Total.Nacimientos, na.rm = TRUE),
            ipc_media_año = mean(Total.IPC, na.rm = TRUE),.groups = "drop") %>% 
  dplyr::arrange(codigo_provincia,,nombre_provincia, Año) %>% 
  dplyr::group_by(codigo_provincia) %>%
  dplyr::mutate(Cambios =(nacimientosaño-lag(nacimientosaño))/lag(nacimientosaño)) %>% 
  ungroup()

pov22 <- merge(x=pov, y=df, 
              by.x="codigo", by.y="codigo_provincia", all.x=TRUE)

pov22$Año <- as.numeric(as.character(pov22$Año))
pov22$Año_norm <- (pov22$Año - min(pov22$Año)) / (max(pov22$Año) - min(pov22$Año))
pov22$ipc_norm <- (pov22$ipc_media_año - min(pov22$ipc_media_año, na.rm = TRUE)) / 
  (max(pov22$ipc_media_año, na.rm = TRUE) - min(pov22$ipc_media_año, na.rm = TRUE))


```

```{r}
library(splm)

pov22_ord <- pov22 %>%
  filter(!is.na(Cambios)) %>%
  arrange(Año, nombre_provincia)

sf_use_s2(FALSE)
cont.nb3 <- poly2nb(pov22_ord %>% filter(Año == 2003)) # cualquier año sirve pk es fija
num_vecinos <- card(cont.nb3)
indices_con_vecinos <- which(num_vecinos > 0)

# Paso 2: Obtener los nombres de provincias con vecinos
provincias_con_vecinos <- (pov22 %>%
                             filter(Año == 2003) %>%
                             arrange(nombre_provincia))$nombre_provincia[indices_con_vecinos]

# Paso 3: Filtrar todo el dataset para quedarte solo con esas provincias
pov2<- pov22 %>%
  filter(nombre_provincia %in% provincias_con_vecinos)
```

El dataset final es pov2

En un principio la variable de interés en la que se iban a basar el estudio de los modelos era nacimientosaño, que es la suma de los nacimientos que hubo por provincias en todo el año. Finalmente, por la poca variabilidad que peresenta esta variable que dificulataba modelar la correlacion espacial, decidimos estudiar esto desde otro enfoque y crear la variable Cambios, que da el cambio porcentual entre el numero de nacimientos de un año a otro por provincia calculado de la siguiente manera: $Cambios =(nacimientosaño-lag(nacimientosaño))/lag(nacimientosaño)$

Como variable explicativa vamos a tomar el producto de ipc_norm \* Año_norm, estas variables son el resultado de normalizar los datos del ipc y año para tener la misma escala y tansformar sus valores dentro del rango \[0,1\], consiguiendo que el valor mínimo se convierta en 0, el máximo en 1, y los demñas se ajusten proporcionalmente a esos valores. Esto se consiguie mediante la siguiente formula $$Año\_norm =\frac{Año - min(Año)}{max(Año) - min(Año)}$$

# Analisis exploratirio

```{r}
# Filtrar datos
pov2005 <- pov2 %>% filter(Año == 2005)
pov2010 <- pov2 %>% filter(Año == 2010)
pov2015 <- pov2 %>% filter(Año == 2015)
pov2020 <- pov2 %>% filter(Año == 2020)

# Función base para cada mapa
crear_mapa <- function(data, anio) {
  ggplot() +
    geom_sf(data = data, aes(fill = nacimientosaño)) +
    coord_sf() +
    ggspatial::annotation_scale(
      location = "tl",
      bar_cols = c("grey60", "white")
    ) +
    ggspatial::annotation_north_arrow(
      location = "bl", which_north = "true",
      pad_x = unit(0, "in"), pad_y = unit(0, "in"),
      style = ggspatial::north_arrow_nautical(
        fill = c("grey40", "white"),
        line_col = "grey20"
      )
    ) +
    xlab("Longitude") + ylab("Latitude") +
    scale_fill_gradientn(
      colours = c("darkred", "orange", "yellow"),
      name = paste0("Nacimientos ", anio),
      na.value = "white"
    ) +
    ggtitle(paste("Año", anio))
}

# Crear los 4 mapas
p1 <- crear_mapa(pov2005, 2005)
p2 <- crear_mapa(pov2010, 2010)
p3 <- crear_mapa(pov2015, 2015)
p4 <- crear_mapa(pov2020, 2020)

# Mostrar en grilla 2x2
(p1 | p2) /
(p3 | p4)
```

```{r}

p <- ggplot(pov2, aes(x = Año, y = Cambios, 
                               group = nombre_provincia, color = nombre_provincia,
                               text = paste("Provincia:", nombre_provincia,
                                            "<br>Año:", Año,
                                            "<br>Tasa:", round(Cambios, 1)))) +
  geom_line() +
  labs(title = "Serie temporal de los cambios de Natalidad por provincia",
       x = "Año", y = "Cambios") +
  theme_minimal()

ggplotly(p, tooltip = "text")
```

```{r}
p1 <- ggplot(pov2, aes(x = Año, y = nacimientosaño, 
                               group = nombre_provincia, color = nombre_provincia,
                               text = paste("Provincia:", nombre_provincia,
                                            "<br>Año:", Año,
                                            "<br>Tasa:", round(nacimientosaño, 1)))) +
  geom_line() +
  labs(title = "Serie temporal de la Natalidad anual por provincia",
       x = "Año", y = "Cambios") +
  theme_minimal()

ggplotly(p1, tooltip = "text")
```

```{r}
p2 <- ggplot(pov2, aes(x = Año, y = ipc_media_año, 
                               group = nombre_provincia, color = nombre_provincia,
                               text = paste("Provincia:", nombre_provincia,
                                            "<br>Año:", Año,
                                            "<br>Tasa:", round(ipc_media_año, 1)))) +
  geom_line() +
  labs(title = "Serie temporal del IPC anual por provincia",
       x = "Año", y = "Cambios") +
  theme_minimal()

ggplotly(p2, tooltip = "text")
```

Correlación entre IPC, cambios y tasa (sin hacer los cambios)

```{r}
library(ggcorrplot)

variables_cor <- pov2 %>%
  as.data.frame() %>%
  select(ipc_media_año, Cambios, nacimientosaño) %>%
  na.omit()
cor_matrix <- cor(variables_cor)

ggcorrplot(cor_matrix,
           hc.order = TRUE,
           type = "lower",
           colors = c("blue", "white", "red"),
           lab = TRUE) +
  labs(title = "Correlación entre IPC, Cambios y Nacimientos") +
  theme(plot.title = element_text(size = 15, face = 'bold'))
```

X e Y son `Cambios` y `ipc_media_año` respectivamente: $$\begin{cases}
H_{0}: &  \rho_{X,Y}=0\\
H_{1}: & \rho_{X,Y}<0
\end{cases}$$

```{r}
cor.test(pov2$Cambios, pov2$ipc_media_año , alternative="less")
```

Lo repito tambien con ipc_norm y año_norm ya que son las que usamos en el spreg

```{r}
library(ggcorrplot)

variables_cor <- pov2 %>%
  as.data.frame() %>%
  select(ipc_norm,Año_norm, Cambios, nacimientosaño) %>%
  na.omit()
cor_matrix <- cor(variables_cor)

ggcorrplot(cor_matrix,
           hc.order = TRUE,
           type = "lower",
           colors = c("blue", "white", "red"),
           lab = TRUE) +
  labs(title = "Correlación entre IPC, Cambios y Nacimientos") +
  theme(plot.title = element_text(size = 15, face = 'bold'))
```

Un modelo lineal entre el cambio y el IPC.

```{r}
modelo_lin <- lm(Cambios ~ ipc_norm, data = pov2)
summary(modelo_lin)
```

```{r}
ggplot(pov2, aes(x = ipc_norm, y = Cambios)) +
  geom_point(alpha = 0.6) +
  geom_smooth(method = "lm", col = "blue", se = TRUE) +
  labs(title = "Modelo lineal: Cambios ~ IPC",
       x = "IPC medio anual",
       y = "Cambio en nacimientos") +
  theme_minimal()
```

Gráfico de ACF de la variable cambio por cada provincia

```{r}
provincias <- unique(pov2$nombre_provincia)

# Crear gráfico ACF por provincia
for (prov in provincias) {
  datos_prov <- pov2 %>%
    filter(nombre_provincia == prov) %>%
    arrange(Año)  # Importante para mantener orden temporal
  
  cambios_ts <- na.omit(datos_prov$Cambios)
  
  if (length(cambios_ts) > 1) {  # Evitar error si hay pocos datos
    acf(cambios_ts, main = paste("ACF de Cambios -", prov))
  }
}
```

# Analisis estadístico

## Obtencion matrices W y G del train y test

```{r}
# División temporal
pov2_train <- pov2 %>% filter(Año >= 2002 & Año <= 2020)
pov2_test  <- pov2 %>% filter(Año >= 2021 & Año <= 2023)
```

```{r}
pov2_train_ord <- pov2_train %>%
  filter(!is.na(Cambios)) %>%
  arrange(Año, nombre_provincia) # MUY IMPORTANTE: primero por año, luego provincia

sf_use_s2(FALSE)
cont.nb3 <- poly2nb(pov2_train_ord %>% filter(Año == 2003))
W_base <- nb2mat(cont.nb3, style = "W", zero.policy = TRUE)  # matriz normal

# Crear matriz identidad de orden 20 (años)
n_train  <- nrow(pov2_train_ord[pov2_train_ord$codigo == "01", ])
I_train <- diag(n_train)
# Kronecker: W final para el modelo
W_big_train <- kronecker(I_train, W_base)
W1 <- mat2listw(W_big_train, style="W", zero.policy = TRUE)


# Crear matriz temporal g_{20x20}
g_base <- matrix(0, nrow = n_train, ncol = n_train)
for (i in 2:n_train) {
  g_base[i, i - 1] <- 2/3
  g_base[i, i - 2] <- 1/3
}
#G_time <- Matrix(g_base, sparse = TRUE)

# Identidad de provincias
I47 <- diag(47)
# Kronecker: G final para el modelo
G_big_train <- kronecker(g_base, I47)
G1 <- mat2listw(G_big_train, style="W", zero.policy = TRUE)

# Crear vectores Y e X
Y <- pov2_train_ord$Cambios
X <- cbind(pov2_train_ord$ipc_norm, as.numeric(pov2_train_ord$Año_norm))
# Creamos el data frame final con las variables necesarias
modelo_df <- data.frame(
  Cambios = Y,
  ipc = X[,1],
  agno = X[,2],
  ipcagno=X[,1]*X[,2])
```

```{r}
pov2_test_ord <- pov2_test %>%
  filter(!is.na(Cambios)) %>%
  arrange(Año, nombre_provincia)

#W_sparse <- Matrix(W_base, sparse = TRUE)  # ya creada antes
n_test  <- nrow(pov2_test_ord[pov2_test_ord$codigo == "01", ])
I_test <- Diagonal(n_test)  # 10 años para el test (2014–2023)
W_big_test <- kronecker(I_test, W_base)
W2 <- mat2listw(W_big_test, style="W", zero.policy = TRUE)

g_base_test <- matrix(0, nrow = n_test, ncol = n_test)
for (i in 2:n_test) {
  g_base_test[i, i - 1] <- 2/3
  g_base_test[i, i - 2] <- 1/3
}
#G_time_test <- Matrix(g_base_test, sparse = TRUE)

G_big_test <- kronecker(g_base_test, I47)

X_test_mat <- cbind(
  Intercepto = 1,
  ipcagno = pov2_test_ord$ipc_norm * as.numeric(pov2_test_ord$Año_norm)
)
X_test <- Matrix(X_test_mat, sparse = TRUE)
```

Ahora vamos a aplicar los modelos de R para obtener las variables y con ellas obtener las predicciones de los años del test para poder compararlas con los valores reales y ver cual se ajusta mejor. De hecho, vamos a guardar ya esos valores reales de los años test como:

```{r}
real <- pov2_test_ord$Cambios
```

## SARAR

Recordemos que el modelo SARAR sigue: $$\begin{cases}
 Y= \rho Wy + x^T\beta + u\\
 U = \lambda Gu+\epsilon 
 \end{cases}$$ y consideraremos $\epsilon\sim N(0,\sigma^2I)$. Para resolverlo necesitamos las variables $\lambda$, $\rho$ y $\beta$, de las cuales vamos a obtener mediante:

```{r}
# Ejecutar modelo SARAR espaciotemporal
modelo_sarar <- sacsarlm(
  formula = Cambios ~ ipcagno,
  data = modelo_df,
  listw = W1,
  listw2 = G1,
  zero.policy = TRUE)

summary(modelo_sarar)
```

```{r}
rho_sarar <- modelo_sarar$rho
lambda_sarar <-modelo_sarar$lambda
sigma2_sarar <- modelo_sarar$s2
sigma_sarar <- sqrt(sigma2_sarar)
beta_sarar <-  modelo_sarar$coefficients[c("(Intercept)", "ipcagno")]
```

Una vez obtenidos los coeficientes, vamos a obtener los valores para los años del test resolviendo: $$Y=(Id-\rho W)^{-1}X\beta + (Id-\rho W)^{-1}(Id-\lambda G)^{-1}\epsilon =\\
A_{\rho}X\beta + A_{\rho}^{-1}A_{\lambda}^{-1}\epsilon$$

```{r}
set.seed(123)  # reproducibilidad
n_test_obs_sarar <- nrow(X_test)
epsilon_sarar <- rnorm(n_test_obs_sarar, mean = 0, sd = sigma_sarar)
epsilon_sarar <- Matrix(epsilon_sarar, sparse = TRUE)  # para multiplicaciones

# 3. Construir matrices A_rho_test y A_lambda_test
A_rho_test_sarar <- Diagonal(n_test_obs_sarar) - rho_sarar * W_big_test
A_lambda_test_sarar <- Diagonal(n_test_obs_sarar) - lambda_sarar * G_big_test

# 4. Predicción estructural: (I - rho W)^(-1) X beta
parte_determinista_sarar <- solve(A_rho_test_sarar, X_test %*% beta_sarar)

# 5. Parte estocástica (error): (I - rho W)^(-1)(I - lambda G)^(-1) epsilon
parte_estocastica_sarar <- solve(A_rho_test_sarar, solve(A_lambda_test_sarar, epsilon_sarar))

# 6. Predicción total
Y_simulado_sarar <- parte_determinista_sarar + parte_estocastica_sarar
```

```{r}
# 7. Convertimos a vector si lo necesitas
y_pred_vec_sarar <- as.vector(Y_simulado_sarar)

#valores_reales_ajustados <- ifelse(real == 0, 1, real)


mae_sarar <- mean(abs(y_pred_vec_sarar - real), na.rm = TRUE)
rmse_sarar <- sqrt(mean((y_pred_vec_sarar - real)^2, na.rm = TRUE))
r2_sarar <- cor(y_pred_vec_sarar, real, use = "complete.obs")^2
mape_sarar <- mean(abs((real - y_pred_vec_sarar) / real)) * 100



cat("MAE:", mae_sarar, "\nRMSE:", rmse_sarar, "\nR²:", r2_sarar, "\nMAPE:", round(mape_sarar, 4), "%\n")
```

```{r}
plot(real, y_pred_vec_sarar,
     xlab = "Valor real (test)",
     ylab = "Predicción SARAR",
     pch = 16, col = "blue",
     main = "Predicción SARAR vs Real")
abline(0, 1, col = "red", lwd = 2)
```

ver la no normalidad del modelo \### duda

¿El modelo SARAR calcula los residuales A*Y-X*\beta (tienen componente espacial) Hay que calcular residuales: B\*residuales de arriba.? Esto es un apunte que tenia en mis notas pero no me queda claro de si me lo he inventado o como es

```{r}
library(nortest)

hh<-as.numeric(residuals(modelo_sarar))
lillie.test(hh)
```

```{r}
shapiro.test(hh) #sensible a muestras grandes...
```

```{r}
#library(car)

plot(density(residuals(modelo_sarar)))
curve(dnorm(x,mean=0,sd=sd(residuals(modelo_sarar))), add=TRUE)
```

Como nuestros datos no cumplen con la hipotesis de normalidad, realizamos el modelo sarar bajo la funcion de R SPREG, ya que es mas flexible y permite la no normalidad de los errores. \## SPREG

```{r}
##Modelo 1
# Ejecutar modelo SARAR espaciotemporal
modelo_spreg <- spreg( formula = Cambios ~ ipcagno,
                       data = modelo_df,  
                       model="sarar",
                       listw =W_big_train,  
                       listw2 = G_big_train, 
                       het = TRUE,
                       q=1)

summary(modelo_spreg)
#modelo_sarar2[]

```

```{r}
coefs_spreg <- modelo_spreg$coefficients[, 1]
rho_spreg <- coefs_spreg['rho']
lambda_spreg <-coefs_spreg["lambda"]
sigma2_spreg <- modelo_spreg$s2
sigma_spreg <- sqrt(sigma2_spreg)
beta_spreg <- coefs_spreg[c("(Intercept)", "ipcagno")]
```

Una vez obtenidos los coeficientes, vamos a obtener los valores para los años del test resolviendo, como en el SARAR anterior: $$Y=(Id-\rho W)^{-1}X\beta + (Id-\rho W)^{-1}(Id-\lambda G)^{-1}\epsilon =\\
A_{\rho}X\beta + A_{\rho}^{-1}A_{\lambda}^{-1}\epsilon$$

```{r}
set.seed(123)  # reproducibilidad
n_test_obs_spreg <- nrow(X_test)
epsilon_spreg <- rnorm(n_test_obs_spreg, mean = 0, sd = sigma_spreg[1,1])
epsilon_spreg <- Matrix(epsilon_spreg, sparse = TRUE)  # para multiplicaciones

# 3. Construir matrices A_rho_test y A_lambda_test
A_rho_test_spreg <- Diagonal(n_test_obs_spreg) - rho_spreg * W_big_test
A_lambda_test_spreg <- Diagonal(n_test_obs_spreg) - lambda_spreg * G_big_test

# 4. Predicción estructural: (I - rho W)^(-1) X beta
parte_determinista_spreg <- solve(A_rho_test_spreg, X_test %*% beta_spreg)

# 5. Parte estocástica (error): (I - rho W)^(-1)(I - lambda G)^(-1) epsilon
parte_estocastica_spreg <- solve(A_rho_test_spreg, solve(A_lambda_test_spreg, epsilon_spreg))

# 6. Predicción total
Y_simulado_spreg <- parte_determinista_spreg + parte_estocastica_spreg
```

```{r}
# 7. Convertimos a vector si lo necesitas
y_pred_vec_spreg <- as.vector(Y_simulado_spreg)

#valores_reales_ajustados <- ifelse(real == 0, 1, real)


mae_spreg <- mean(abs(y_pred_vec_spreg - real), na.rm = TRUE)
rmse_spreg <- sqrt(mean((y_pred_vec_spreg - real)^2, na.rm = TRUE))
r2_spreg <- cor(y_pred_vec_spreg, real, use = "complete.obs")^2
mape_spreg <- mean(abs((real - y_pred_vec_spreg) / real)) * 100



cat("MAE:", mae_spreg, "\nRMSE:", rmse_spreg, "\nR²:", r2_spreg, "\nMAPE:", round(mape_spreg, 4), "%\n")
```

```{r}
plot(real, y_pred_vec_spreg,
     xlab = "Valor real (test)",
     ylab = "Predicción SARAR SPREG",
     pch = 16, col = "blue",
     main = "Predicción SARAR SPREG vs Real")
abline(0, 1, col = "red", lwd = 2)
```

## DURBIN

Extensión del modelo SAR que además del termino autorregresivo espacial en la variable dependiente y, añade efectos espcaciales en las variables explicativas x, lo que permite que los valores de las variables explicativas en regiones vecinas afecten a la región actual. Formula: $$Y=\rho Wy + x\beta + Wx\theta+\epsilon$$ donde $\theta$ son los efectos espaciales indirectos de las covariables y $\epsilon\sim N(0,\sigma^2I)$

```{r}
modelo_durbin <- lagsarlm(
  Cambios ~ ipcagno,
  data = modelo_df,
  listw = W1,
  Durbin = TRUE,
  #type = "mixed",# Esto indica que es un SDM
  zero.policy = TRUE
)
summary(modelo_durbin)

```

```{r}
coefs_durbin <- coef(modelo_durbin)
rho_durbin <- modelo_durbin$rho
theta_durbin <-coefs_durbin["lag.ipcagno"]
sigma2_durbin <- modelo_durbin$s2
sigma_durbin <- sqrt(sigma2_durbin)
beta_durbin <- coefs_durbin[c("(Intercept)", "ipcagno")]
```

Una vez obtenidos los coeficientes, vamos a obtener los valores para los años del test resolviendo, como en el SARAR anterior: $$Y=(Id-\rho W)^{-1}X\beta +  (Id-\rho W)^{-1}WX\theta + (Id-\rho W)^{-1}\epsilon =\\
A_{\rho}^{-1}(X\beta + WX\theta+\epsilon)$$

```{r}
set.seed(123)  # reproducibilidad
n_test_obs_durbin <- nrow(X_test)
epsilon_durbin <- rnorm(n_test_obs_durbin, mean = 0, sd = sigma_durbin)
epsilon_durbin <- Matrix(epsilon_durbin, sparse = TRUE)  # para multiplicaciones

# Asegurarse que todo es vector numérico
X_beta <- X_test %*% beta_durbin
WX_theta <- W_big_test %*% X_test
WX_theta <- WX_theta[,-1,drop=FALSE] * theta_durbin
A_rho_test_durbin <- Diagonal(n_test_obs_durbin) - rho_durbin * W_big_test
rhs <-  A_rho_test_durbin %*% (X_beta + WX_theta) 

# Predicción final
Y_simulado_durbin <- rhs + A_rho_test_durbin %*% epsilon_durbin

```

### duda

No consigo la operación matricial compatible

```{r}
#dim(X_beta)
#dim(WX_theta)
#dim(epsilon_durbin)
#X_beta
dim(rhs)
dim( A_rho_test_durbin )

```

```{r}
# 7. Convertimos a vector si lo necesitas
y_pred_vec_durbin <- as.vector(Y_simulado_durbin)

#valores_reales_ajustados <- ifelse(real == 0, 1, real)


mae_durbin <- mean(abs(y_pred_vec_durbin - real), na.rm = TRUE)
rmse_durbin <- sqrt(mean((y_pred_vec_durbin - real)^2, na.rm = TRUE))
r2_durbin <- cor(y_pred_vec_durbin, real, use = "complete.obs")^2
mape_durbin <- mean(abs((real - y_pred_vec_durbin) / real)) * 100



cat("MAE:", mae_durbin, "\nRMSE:", rmse_durbin, "\nR²:", r2_durbin, "\nMAPE:", round(mape_durbin, 4), "%\n")
```

```{r}
plot(real, y_pred_vec_durbin,
     xlab = "Valor real (test)",
     ylab = "Predicción durbin",
     pch = 16, col = "blue",
     main = "Predicción durbin vs Real")
abline(0, 1, col = "red", lwd = 2)
```

## GAM

```{r}
library(mgcv)
library(readr)
#library(stargazer)
library(openxlsx)
library(spdep)
library(viridis)
library(tidyverse)



modelo_gam <- gam(Cambios ~ s(ipcagno, k = 40), data = modelo_df)

summary(modelo_gam)
plot(modelo_gam, residuals = TRUE)
```

```{r}
pov2_test_ord$ipcagno <- pov2_test_ord$ipc_norm* as.numeric(pov2_test_ord$Año_norm)



pred_GAM <- predict(modelo_gam, newdata = pov2_test_ord)
# Ajustar valores reales para MAPE 
#valores_reales_ajustados <- ifelse(real == 0, 1, real)
# Calcular métricas
y_pred_vec_gam <- as.vector(pred_GAM)

mse_GAM <- mean((real - y_pred_vec_gam)^2)
rmse_GAM <- sqrt(mse_GAM)
mae_GAM <- mean(abs(real - y_pred_vec_gam))
mape_GAM <- mean(abs((real - y_pred_vec_gam) / real)) * 100
r2_GAM <- cor(real, y_pred_vec_gam)^2  # R-cuadrado aproximado


# Resultados
cat("MSE:", round(mse_GAM, 4), "\n")
cat("RMSE:", round(rmse_GAM, 4), "\n")
cat("MAE:", round(mae_GAM, 4), "\n")
cat("MAPE:", round(mape_GAM, 4), "%\n")
cat("R²:", round(r2_GAM, 4), "\n")
```

```{r}
plot(real, y_pred_vec_gam, main = "Predicción GAM vs Valores Reales", 
     xlab = "Real Cambios", ylab = "Predicción GAM")
abline(0, 1, col = "red", lty = 2)
```

## Año tras año spreg

### 2021

```{r}
# División temporal
#pov2_train <- pov2 %>% filter(Año >= 2002 & Año <= 2020)
pov2_test_21  <- pov2 %>% filter(Año == 2021)
pov2_test_ord_21 <- pov2_test_21 %>%
  filter(!is.na(Cambios)) %>%
  arrange(Año, nombre_provincia)

#W_sparse <- Matrix(W_base, sparse = TRUE)  # ya creada antes
n_test_21  <- nrow(pov2_test_ord_21[pov2_test_ord_21$codigo == "01", ])
I_test_21 <- Diagonal(n_test_21)  # 10 años para el test (2014–2023)
W_big_test_21 <- kronecker(I_test_21, W_base)
W2_21 <- mat2listw(W_big_test_21, style="W", zero.policy = TRUE)
```

###duda al hacer el test sobre solo un año, la matriz G de la formula $$Y=(Id-\rho W)^{-1}X\beta + (Id-\rho W)^{-1}(Id-\lambda G)^{-1}\epsilon$$ la cual hace referencia al peso del pasado, sria una matriz nula no? esto implica que el modelo seria como un SAR? No se como tratarlo

```{r}
g_base_test_21 <- matrix(0, nrow = n_test_21, ncol = n_test_21)
for (i in 2:n_test_21) {
  g_base_test_21[i, i - 1] <- 2/3
  g_base_test_21[i, i - 2] <- 1/3
}
#G_time_test <- Matrix(g_base_test, sparse = TRUE)

G_big_test_21 <- kronecker(g_base_test_21, I47)

X_test_mat_21 <- cbind(
  Intercepto = 1,
  ipcagno = pov2_test_ord_21$ipc_norm * as.numeric(pov2_test_ord_21$Año_norm)
)
X_test_21 <- Matrix(X_test_mat_21, sparse = TRUE)
real_21 <- pov2_test_ord_21$Cambios

```

En este primer caso, como el train es el mismo que antes, obtenemos los mismos datos del modelo y las mismas variables, asi que podemos pasar directamente al calculo de las observaciones del 2021:

Una vez obtenidos los coeficientes, vamos a obtener los valores para los años el test resolviendo, como en el SARAR anterior: $$Y=(Id-\rho W)^{-1}X\beta + (Id-\rho W)^{-1}(Id-\lambda G)^{-1}\epsilon =\\
A_{\rho}X\beta + A_{\rho}^{-1}A_{\lambda}^{-1}\epsilon$$

```{r}
set.seed(123)  # reproducibilidad
n_test_obs_spreg_21 <- nrow(X_test_21)
epsilon_spreg <- rnorm(n_test_obs_spreg_21, mean = 0, sd = sigma_spreg[1,1])
epsilon_spreg <- Matrix(epsilon_spreg_21, sparse = TRUE)  # para multiplicaciones

# 3. Construir matrices A_rho_test y A_lambda_test
A_rho_test_spreg_21 <- Diagonal(n_test_obs_spreg_21) - rho_spreg * W_big_test_21
A_lambda_test_spreg_21 <- Diagonal(n_test_obs_spreg_21) - lambda_spreg * G_big_test_21

# 4. Predicción estructural: (I - rho W)^(-1) X beta
parte_determinista_spreg_21 <- solve(A_rho_test_spreg_21, X_test_21 %*% beta_spreg)

# 5. Parte estocástica (error): (I - rho W)^(-1)(I - lambda G)^(-1) epsilon
parte_estocastica_spreg_21 <- solve(A_rho_test_spreg_21, solve(A_lambda_test_spreg_21, epsilon_spreg_21))

# 6. Predicción total
Y_simulado_spreg_21 <- parte_determinista_spreg_21 + parte_estocastica_spreg_21
```

```{r}
# 7. Convertimos a vector si lo necesitas
y_pred_vec_spreg_21 <- as.vector(Y_simulado_spreg_21)

#valores_reales_ajustados <- ifelse(real == 0, 1, real)


mae_spreg_21 <- mean(abs(y_pred_vec_spreg_21 - real_21), na.rm = TRUE)
rmse_spreg_21 <- sqrt(mean((y_pred_vec_spreg_21 - real_21)^2, na.rm = TRUE))
r2_spreg_21 <- cor(y_pred_vec_spreg_21, real_21, use = "complete.obs")^2
mape_spreg_21 <- mean(abs((real_21 - y_pred_vec_spreg_21) / real_21)) * 100



cat("MAE:", mae_spreg_21, "\nRMSE:", rmse_spreg_21, "\nR²:", r2_spreg_21, "\nMAPE:", round(mape_spreg_21, 4), "%\n")
```

```{r}
plot(real_21, y_pred_vec_spreg_21,
     xlab = "Valor real (test)",
     ylab = "Predicción SARAR SPREG",
     pch = 16, col = "blue",
     main = "Predicción SARAR SPREG vs Real 2021")
abline(0, 1, col = "red", lwd = 2)
```

### 2022

```{r}
# División temporal
pov2_train_22 <- pov2 %>% filter(Año >= 2002 & Año <= 2021)
pov2_test_22  <- pov2 %>% filter(Año == 2022)

pov2_train_ord_22 <- pov2_train_22 %>%
  filter(!is.na(Cambios)) %>%
  arrange(Año, nombre_provincia) # MUY IMPORTANTE: primero por año, luego provincia

sf_use_s2(FALSE)
cont.nb3_22 <- poly2nb(pov2_train_ord_22 %>% filter(Año == 2003))
W_base_22 <- nb2mat(cont.nb3_22, style = "W", zero.policy = TRUE)  # matriz normal

# Crear matriz identidad de orden 20 (años)
n_train_22  <- nrow(pov2_train_ord_22[pov2_train_ord_22$codigo == "01", ])
I_train_22 <- diag(n_train_22)
# Kronecker: W final para el modelo
W_big_train_22 <- kronecker(I_train_22, W_base_22)
W1_22 <- mat2listw(W_big_train_22, style="W", zero.policy = TRUE)


# Crear matriz temporal g_{20x20}
g_base_22 <- matrix(0, nrow = n_train_22, ncol = n_train_22)
for (i in 2:n_train_22) {
  g_base_22[i, i - 1] <- 2/3
  g_base_22[i, i - 2] <- 1/3
}
G_big_train_22 <- kronecker(g_base_22, I47)
G1_22 <- mat2listw(G_big_train_22, style="W", zero.policy = TRUE)

# Crear vectores Y e X
Y_22 <- pov2_train_ord_22$Cambios
X_22 <- cbind(pov2_train_ord_22$ipc_norm, as.numeric(pov2_train_ord_22$Año_norm))
# Creamos el data frame final con las variables necesarias
modelo_df_22 <- data.frame(
  Cambios = Y,
  ipc = X[,1],
  agno = X[,2],
  ipcagno=X[,1]*X[,2])

pov2_test_ord_22 <- pov2_test_22 %>%
  filter(!is.na(Cambios)) %>%
  arrange(Año, nombre_provincia)

#W_sparse <- Matrix(W_base, sparse = TRUE)  # ya creada antes
n_test_22  <- nrow(pov2_test_ord_22[pov2_test_ord_22$codigo == "01", ])
I_test_22 <- Diagonal(n_test_22)  # 10 años para el test (2014–2023)
W_big_test_22 <- kronecker(I_test_22, W_base_22)
W2_22 <- mat2listw(W_big_test_22, style="W", zero.policy = TRUE)

g_base_test_22 <- matrix(0, nrow = n_test_22, ncol = n_test_22)
for (i in 2:n_test_22) {
  g_base_test_22[i, i - 1] <- 2/3
  g_base_test_22[i, i - 2] <- 1/3
}
#G_time_test <- Matrix(g_base_test, sparse = TRUE)

G_big_test_22 <- kronecker(g_base_test_22, I47)

X_test_mat_22 <- cbind(
  Intercepto = 1,
  ipcagno = pov2_test_ord_22$ipc_norm * as.numeric(pov2_test_ord_22$Año_norm)
)
X_test_22 <- Matrix(X_test_mat_22, sparse = TRUE)
real_22 <- pov2_test_ord_22$Cambios

```

```{r}
##Modelo 1
# Ejecutar modelo SARAR espaciotemporal
modelo_spreg_22 <- spreg( formula = Cambios ~ ipcagno,
                       data = modelo_df_22,  
                       model="sarar",
                       listw =W_big_train_22,  
                       listw2 = G_big_train_22, 
                       het = TRUE,
                       q=1)

summary(modelo_spreg_22)
#modelo_sarar2[]

```

```{r}
coefs_spreg_22 <- modelo_spreg_22$coefficients[, 1]
rho_spreg_22 <- coefs_spreg_22['rho']
lambda_spreg_22 <-coefs_spreg_22["lambda"]
sigma2_spreg_22 <- modelo_spreg_22$s2
sigma_spreg_22 <- sqrt(sigma2_spreg_22)
beta_spreg_22 <- coefs_spreg_22[c("(Intercept)", "ipcagno")]
```

Una vez obtenidos los coeficientes, vamos a obtener los valores para los años el test resolviendo, como en el SARAR anterior: $$Y=(Id-\rho W)^{-1}X\beta + (Id-\rho W)^{-1}(Id-\lambda G)^{-1}\epsilon =\\
A_{\rho}X\beta + A_{\rho}^{-1}A_{\lambda}^{-1}\epsilon$$

```{r}
set.seed(123)  # reproducibilidad
n_test_obs_spreg_22 <- nrow(X_test_22)
epsilon_spreg_22 <- rnorm(n_test_obs_spreg_22, mean = 0, sd = sigma_spreg_22[1,1])
epsilon_spreg_22 <- Matrix(epsilon_spreg_22, sparse = TRUE)  # para multiplicaciones

# 3. Construir matrices A_rho_test y A_lambda_test
A_rho_test_spreg_22 <- Diagonal(n_test_obs_spreg_22) - rho_spreg_22 * W_big_test_22
A_lambda_test_spreg_22 <- Diagonal(n_test_obs_spreg_22) - lambda_spreg_22 * G_big_test_22

# 4. Predicción estructural: (I - rho W)^(-1) X beta
parte_determinista_spreg_22<- solve(A_rho_test_spreg_22, X_test_22 %*% beta_spreg_22)

# 5. Parte estocástica (error): (I - rho W)^(-1)(I - lambda G)^(-1) epsilon
parte_estocastica_spreg_22 <- solve(A_rho_test_spreg_22, solve(A_lambda_test_spreg_22, epsilon_spreg_22))

# 6. Predicción total
Y_simulado_spreg_22 <- parte_determinista_spreg_22 + parte_estocastica_spreg_22
```

```{r}
# 7. Convertimos a vector si lo necesitas
y_pred_vec_spreg_22 <- as.vector(Y_simulado_spreg_22)

#valores_reales_ajustados <- ifelse(real == 0, 1, real)


mae_spreg_22 <- mean(abs(y_pred_vec_spreg_22 - real_22), na.rm = TRUE)
rmse_spreg_22 <- sqrt(mean((y_pred_vec_spreg_22 - real_22)^2, na.rm = TRUE))
r2_spreg_22 <- cor(y_pred_vec_spreg_22, real_22, use = "complete.obs")^2
mape_spreg_22 <- mean(abs((real_22 - y_pred_vec_spreg_22) / real_22)) * 100



cat("MAE:", mae_spreg_22, "\nRMSE:", rmse_spreg_22, "\nR²:", r2_spreg_22, "\nMAPE:", round(mape_spreg_22, 4), "%\n")
```

```{r}
plot(real_22, y_pred_vec_spreg_22,
     xlab = "Valor real (test)",
     ylab = "Predicción SARAR SPREG",
     pch = 16, col = "blue",
     main = "Predicción SARAR SPREG vs Real 2022")
abline(0, 1, col = "red", lwd = 2)
```

### 2023

```{r}
# División temporal
pov2_train_23 <- pov2 %>% filter(Año >= 2002 & Año <= 2022)
pov2_test_23  <- pov2 %>% filter(Año == 2023)

pov2_train_ord_23 <- pov2_train_23%>%
  filter(!is.na(Cambios)) %>%
  arrange(Año, nombre_provincia) # MUY IMPORTANTE: primero por año, luego provincia

sf_use_s3(FALSE)
cont.nb3_23 <- poly2nb(pov2_train_ord_23 %>% filter(Año == 2003))
W_base_23 <- nb2mat(cont.nb3_23, style = "W", zero.policy = TRUE)  # matriz normal

# Crear matriz identidad de orden 20 (años)
n_train_23  <- nrow(pov2_train_ord_23[pov2_train_ord_23$codigo == "01", ])
I_train_23 <- diag(n_train_23)
# Kronecker: W final para el modelo
W_big_train_23 <- kronecker(I_train_23, W_base_23)
W1_23 <- mat2listw(W_big_train_23, style="W", zero.policy = TRUE)


# Crear matriz temporal g_{20x20}
g_base_23 <- matrix(0, nrow = n_train_23, ncol = n_train_23)
for (i in 2:n_train_23) {
  g_base_23[i, i - 1] <- 2/3
  g_base_23[i, i - 2] <- 1/3
}
G_big_train_23 <- kronecker(g_base_23, I47)
G1_23 <- mat2listw(G_big_train_23, style="W", zero.policy = TRUE)

# Crear vectores Y e X
Y_23 <- pov2_train_ord_23$Cambios
X_23 <- cbind(pov2_train_ord_23$ipc_norm, as.numeric(pov2_train_ord_23$Año_norm))
# Creamos el data frame final con las variables necesarias
modelo_df_23<- data.frame(
  Cambios = Y,
  ipc = X[,1],
  agno = X[,2],
  ipcagno=X[,1]*X[,2])

pov2_test_ord_23 <- pov2_test_23%>%
  filter(!is.na(Cambios)) %>%
  arrange(Año, nombre_provincia)

#W_sparse <- Matrix(W_base, sparse = TRUE)  # ya creada antes
n_test_23  <- nrow(pov2_test_ord_23[pov2_test_ord_23$codigo == "01", ])
I_test_23 <- Diagonal(n_test_23)  # 10 años para el test (2014–2023)
W_big_test_23 <- kronecker(I_test_23, W_base_23)
W2_23 <- mat2listw(W_big_test_23, style="W", zero.policy = TRUE)

g_base_test_23<- matrix(0, nrow = n_test_23, ncol = n_test_23)
for (i in 2:n_test_23) {
  g_base_test_23[i, i - 1] <- 2/3
  g_base_test_23[i, i - 2] <- 1/3
}
#G_time_test <- Matrix(g_base_test, sparse = TRUE)

G_big_test_23 <- kronecker(g_base_test_23, I47)

X_test_mat_23 <- cbind(
  Intercepto = 1,
  ipcagno = pov2_test_ord_23$ipc_norm * as.numeric(pov2_test_ord_23$Año_norm)
)
X_test_23 <- Matrix(X_test_mat_23, sparse = TRUE)
real_23 <- pov2_test_ord_23$Cambios

```

```{r}
##Modelo 1
# Ejecutar modelo SARAR espaciotemporal
modelo_spreg_23 <- spreg( formula = Cambios ~ ipcagno,
                       data = modelo_df_23,  
                       model="sarar",
                       listw =W_big_train_23,  
                       listw2 = G_big_train_23, 
                       het = TRUE,
                       q=1)

summary(modelo_spreg_23)
#modelo_sarar2[]

```

```{r}
coefs_spreg_23 <- modelo_spreg_23$coefficients[, 1]
rho_spreg_23 <- coefs_spreg_23['rho']
lambda_spreg_23 <-coefs_spreg_23["lambda"]
sigma2_spreg_23 <- modelo_spreg_23$s2
sigma_spreg_23 <- sqrt(sigma2_spreg_23)
beta_spreg_23 <- coefs_spreg_23[c("(Intercept)", "ipcagno")]
```

Una vez obtenidos los coeficientes, vamos a obtener los valores para los años el test resolviendo, como en el SARAR anterior: $$Y=(Id-\rho W)^{-1}X\beta + (Id-\rho W)^{-1}(Id-\lambda G)^{-1}\epsilon =\\
A_{\rho}X\beta + A_{\rho}^{-1}A_{\lambda}^{-1}\epsilon$$

```{r}
set.seed(123)  # reproducibilidad
n_test_obs_spreg_23 <- nrow(X_test_23)
epsilon_spreg_23 <- rnorm(n_test_obs_spreg_23, mean = 0, sd = sigma_spreg_23[1,1])
epsilon_spreg_23 <- Matrix(epsilon_spreg_23, sparse = TRUE)  # para multiplicaciones

# 3. Construir matrices A_rho_test y A_lambda_test
A_rho_test_spreg_23 <- Diagonal(n_test_obs_spreg_23) - rho_spreg_23 * W_big_test_23
A_lambda_test_spreg_23 <- Diagonal(n_test_obs_spreg_23) - lambda_spreg_23 * G_big_test_23

# 4. Predicción estructural: (I - rho W)^(-1) X beta
parte_determinista_spreg_23<- solve(A_rho_test_spreg_23, X_test_23 %*% beta_spreg_23)

# 5. Parte estocástica (error): (I - rho W)^(-1)(I - lambda G)^(-1) epsilon
parte_estocastica_spreg_23 <- solve(A_rho_test_spreg_23, solve(A_lambda_test_spreg_23, epsilon_spreg_23))

# 6. Predicción total
Y_simulado_spreg_23 <- parte_determinista_spreg_23 + parte_estocastica_spreg_23
```

```{r}
# 7. Convertimos a vector si lo necesitas
y_pred_vec_spreg_23 <- as.vector(Y_simulado_spreg_23)

#valores_reales_ajustados <- ifelse(real == 0, 1, real)


mae_spreg_23 <- mean(abs(y_pred_vec_spreg_23 - real_23), na.rm = TRUE)
rmse_spreg_23<- sqrt(mean((y_pred_vec_spreg_23 - real_23)^2, na.rm = TRUE))
r2_spreg_23 <- cor(y_pred_vec_spreg_23, real_23, use = "complete.obs")^2
mape_spreg_23 <- mean(abs((real_23 - y_pred_vec_spreg_23) / real_23)) * 100



cat("MAE:", mae_spreg_23, "\nRMSE:", rmse_spreg_23, "\nR²:", r2_spreg_23, "\nMAPE:", round(mape_spreg_23, 4), "%\n")
```

```{r}
plot(real_23, y_pred_vec_spreg_23,
     xlab = "Valor real (test)",
     ylab = "Predicción SARAR SPREG",
     pch = 16, col = "blue",
     main = "Predicción SARAR SPREG vs Real 2023")
abline(0, 1, col = "red", lwd = 2)
```
