---
title: "TFGFinal"
format: html
editor: visual
---

```{r}
rm(list=ls())
options(bitmapType = "cairo")  # Añade esto al inicio de tu script

library(tidyverse)
library(spdep)
library(spatialreg)
library(gamlss)
library(sphet)
library(xtable)
library(ggspatial)
library(ggplot2)
library(plotly)

library(readxl)
library(readr)
library(dplyr)
library(spdep)
library(Matrix)
library(patchwork)  # para combinar gráficos
library(sf)
library(units)
```

  # Carga de datos

```{r}
load("DatosIniciales.RData")
```

```{r}
#cargamos los datos del mapa
pov<-read_sf("shapefiles_provincias_espana/shapefiles_provincias_espana.shp", , options = "ENCODING=UTF8")

nacimientos_filtrado <- Nacimientos %>%
  filter(Periodo >= "2002M01") %>%
  filter(Provincias != "Total") 

poblacion_filtrado <- Poblacion %>%
  filter(Provincias != "Total") %>%
  filter(Provincias != "residente") %>%
  filter(Sexo == "Total") %>%
  filter(Periodo >= "2002")

IPC_filtrado <- IPC_Grupos %>%
  filter(`Grupos ECOICOP` == "Índice general") %>%
  filter(Provincias != "Nacional") %>%
  filter(`Tipo de dato` == "Índice") %>%
  filter(Periodo >= "2002M01")


datos <- merge(x=nacimientos_filtrado, y=IPC_filtrado, 
               by.x=c("Provincias","Periodo"), by.y=c("Provincias","Periodo"),  all.x=TRUE) %>%
  separate(Periodo, into = c("Año", "Mes"), sep = "M", extra = "merge")

datos2 <- merge(x=datos, y=poblacion_filtrado, 
                by.x=c("Provincias", "Año"), by.y=c("Provincias","Periodo"),   all.x=TRUE) %>%
  select(Provincias, Año, Mes, Total.x, Total.y, Total) %>%
  rename(Total.Nacimientos = Total.x, Total.IPC = Total.y,  Total.Poblacion=Total) %>%
  # Separar la columna Provincias en codigo_provincia y nombre_provincia
    separate(Provincias, into = c("codigo_provincia", "nombre_provincia"), sep = " ", extra = "merge") %>%
  mutate(tasaNaci = 1E5*Total.Nacimientos/Total.Poblacion)


# De momento consideraremos la media anual 
df <- datos2 %>%
  filter(nombre_provincia != "residente") %>%
  group_by(codigo_provincia, nombre_provincia, Año) %>%
  summarise(tasa_nacim_media_año = mean(tasaNaci, na.rm = TRUE),
            nacimientosaño = sum(Total.Nacimientos, na.rm = TRUE),
            ipc_media_año = mean(Total.IPC, na.rm = TRUE),.groups = "drop") %>% 
  dplyr::arrange(codigo_provincia,,nombre_provincia, Año) %>% 
  dplyr::group_by(codigo_provincia) %>%
  dplyr::mutate(Cambios =(nacimientosaño-lag(nacimientosaño))/lag(nacimientosaño)) %>% 
  ungroup()

pov22 <- merge(x=pov, y=df, 
              by.x="codigo", by.y="codigo_provincia", all.x=TRUE)

pov22$Año <- as.numeric(as.character(pov22$Año))
pov22$Año_norm <- (pov22$Año - min(pov22$Año)) / (max(pov22$Año) - min(pov22$Año))
pov22$ipc_norm <- (pov22$ipc_media_año - min(pov22$ipc_media_año, na.rm = TRUE)) / 
  (max(pov22$ipc_media_año, na.rm = TRUE) - min(pov22$ipc_media_año, na.rm = TRUE))


```

```{r}
library(splm)

pov22_ord <- pov22 %>%
  filter(!is.na(Cambios)) %>%
  arrange(Año, nombre_provincia)

sf_use_s2(FALSE)
cont.nb3 <- poly2nb(pov22_ord %>% filter(Año == 2003)) # cualquier año sirve pk es fija
num_vecinos <- card(cont.nb3)
indices_con_vecinos <- which(num_vecinos > 0)

# Paso 2: Obtener los nombres de provincias con vecinos
provincias_con_vecinos <- (pov22 %>%
                             filter(Año == 2003) %>%
                             arrange(nombre_provincia))$nombre_provincia[indices_con_vecinos]

# Paso 3: Filtrar todo el dataset para quedarte solo con esas provincias
pov2<- pov22 %>%
  filter(nombre_provincia %in% provincias_con_vecinos)
```

El dataset final es pov2

Se ha filtrado por las provincias con vecinos.

En un principio la variable de interés en la que se iban a basar el estudio de los modelos era nacimientosaño, que es la suma de los nacimientos que hubo por provincias en todo el año. Finalmente, por la poca variabilidad que peresenta esta variable que dificulataba modelar la correlacion espacial, decidimos estudiar esto desde otro enfoque y crear la variable Cambios, que da el cambio porcentual entre el numero de nacimientos de un año a otro por provincia calculado de la siguiente manera: $Cambios =(nacimientosaño-lag(nacimientosaño))/lag(nacimientosaño)$

Como variable explicativa vamos a tomar el producto de ipc_norm \* Año_norm, estas variables son el resultado de normalizar los datos del ipc y año para tener la misma escala y tansformar sus valores dentro del rango \[0,1\], consiguiendo que el valor mínimo se convierta en 0, el máximo en 1, y los demñas se ajusten proporcionalmente a esos valores. Esto se consiguie mediante la siguiente formula $$Año\_norm =\frac{Año - min(Año)}{max(Año) - min(Año)}$$


# Analisis estadístico

## Obtencion matrices W y G del train y test

```{r}
# División temporal
pov2_train <- pov2 %>% filter(Año >= 2002 & Año <= 2020)
pov2_test  <- pov2 %>% filter(Año >= 2021 & Año <= 2023)
```

```{r}
pov2_train_ord <- pov2_train %>%
  filter(!is.na(Cambios)) %>%
  arrange(Año, nombre_provincia) # MUY IMPORTANTE: primero por año, luego provincia

sf_use_s2(FALSE)
cont.nb3 <- poly2nb(pov2_train_ord %>% filter(Año == 2003))
W_base <- nb2mat(cont.nb3, style = "W", zero.policy = TRUE)  # matriz normal

# Crear matriz identidad de orden 20 (años)
n_train  <- nrow(pov2_train_ord[pov2_train_ord$codigo == "01", ])
I_train <- diag(n_train)
# Kronecker: W final para el modelo
W_big_train <- kronecker(I_train, W_base)
W1 <- mat2listw(W_big_train, style="W", zero.policy = TRUE)


# Crear matriz temporal g_{20x20}
g_base <- matrix(0, nrow = n_train, ncol = n_train)
for (i in 2:n_train) {
  g_base[i, i - 1] <- 2/3
  g_base[i, i - 2] <- 1/3
}
#G_time <- Matrix(g_base, sparse = TRUE)

# Identidad de provincias
I47 <- diag(47)
# Kronecker: G final para el modelo
G_big_train <- kronecker(g_base, I47)
G1 <- mat2listw(G_big_train, style="W", zero.policy = TRUE)

# Crear vectores Y e X
Y <- pov2_train_ord$Cambios
X <- cbind(pov2_train_ord$ipc_norm, as.numeric(pov2_train_ord$Año_norm))
# Creamos el data frame final con las variables necesarias
modelo_df <- data.frame(
  Cambios = Y,
  ipc = X[,1],
  agno = X[,2],
  ipcagno=X[,1]*X[,2])
```
```{r}
dataTest = plm::pdata.frame(pov2_train_ord, index=c("codigo", "Año"))
splm::slmtest(Cambios~1, data=dataTest, listw=W_base, type = "both")
```
Hay evidencia de autocorrelación espacial en la variable o los residuos.
 
 
```{r}
W_base1 <- mat2listw(W_big_train, style = "W", zero.policy = TRUE)
moran.test(pov2_train_ord$Cambios,listw = W_base1,zero.policy = T)
moran.plot(Y,listw = W_base1,zero.policy = TRUE)
```
Indice de Moran >0 con p-value< 2.2e-16 implica fuerte autocorrelacion espacial negativa.


```{r}
pov2_test_ord <- pov2_test %>%
  filter(!is.na(Cambios)) %>%
  arrange(Año, nombre_provincia)

#W_sparse <- Matrix(W_base, sparse = TRUE)  # ya creada antes
n_test  <- nrow(pov2_test_ord[pov2_test_ord$codigo == "01", ])
I_test <- Diagonal(n_test)  # 10 años para el test (2014–2023)
W_big_test <- kronecker(I_test, W_base)
W2 <- mat2listw(W_big_test, style="W", zero.policy = TRUE)

#g_base_test <- matrix(0, nrow = n_test, ncol = n_test)
#for (i in 2:n_test) {
#  g_base_test[i, i - 1] <- 2/3
#  g_base_test[i, i - 2] <- 1/3
#}
#G_time_test <- Matrix(g_base_test, sparse = TRUE)

#G_big_test <- kronecker(g_base_test, I47)

X_test_mat <- cbind(
  Intercepto = 1,
  ipcagno = pov2_test_ord$ipc_norm * as.numeric(pov2_test_ord$Año_norm)
)
X_test <- Matrix(X_test_mat, sparse = TRUE)

n_test_obs <- nrow(X_test)
```


Ahora vamos a aplicar los modelos de R para obtener las variables y con ellas obtener las predicciones de los años del test para poder compararlas con los valores reales y ver cual se ajusta mejor. De hecho, vamos a guardar ya esos valores reales de los años test como:

```{r}
real <- pov2_test_ord$Cambios
```

## SARAR

Recordemos que el modelo SARAR sigue: $$\begin{cases}
 y= \rho Wy + x^T\beta + u\\
 u = \lambda Gu+\epsilon 
 \end{cases}$$ y consideraremos $\epsilon\sim N(0,\sigma^2I)$. Para resolverlo necesitamos las variables $\lambda$, $\rho$ y $\beta$, de las cuales vamos a obtener mediante:

```{r}
# Ejecutar modelo SARAR espaciotemporal
modelo_sarar <- sacsarlm(
  formula = Cambios ~ ipcagno,
  data = modelo_df,
  listw = W1,
  listw2 = G1,
  zero.policy = TRUE)

summary(modelo_sarar)
```
```{r}
res_sarar<-residuals(modelo_sarar)
moran.plot(res_sarar,listw = W_base1,zero.policy = TRUE)
moran.test(res_sarar,listw = W_base1,zero.policy = TRUE)
```
Indice de moran cercano a 0 con p-valor ~ 1, el modelo ha capturado bien la autocorrelacion espacial, no hay evidencia de estructura espacial restante en los residuos





```{r}
rho_sarar <- modelo_sarar$rho
lambda_sarar <-modelo_sarar$lambda
sigma2_sarar <- modelo_sarar$s2
sigma_sarar <- sqrt(sigma2_sarar)
beta_sarar <-  modelo_sarar$coefficients[c("(Intercept)", "ipcagno")]
```

Una vez obtenidos los coeficientes, vamos a obtener los valores para los años del test resolviendo: $$Y=(Id-\rho W)^{-1}X\beta + (Id-\rho W)^{-1}(Id-\lambda G)^{-1}\epsilon =\\
A_{\rho}X\beta + A_{\rho}^{-1}A_{\lambda}^{-1}\epsilon$$
Como no podemos obtener $\epsilon$ para los valores del test, usaremos solo la estimación del SAR
$$Y=A_{\rho}^{-1}X\beta $$ para predecir los datos
```{r}

A_rho_test_sarar <- Diagonal(n_test_obs) - rho_sarar * W_big_test

Y_simulado_sarar  <- solve(A_rho_test_sarar, X_test %*% beta_sarar)

```



```{r}
# 7. Convertimos a vector si lo necesitas
y_pred_vec_sarar <- as.vector(Y_simulado_sarar)

#valores_reales_ajustados <- ifelse(real == 0, 1, real)


mae_sarar <- mean(abs(y_pred_vec_sarar - real), na.rm = TRUE)
rmse_sarar <- sqrt(mean((y_pred_vec_sarar - real)^2, na.rm = TRUE))
r2_sarar <- cor(y_pred_vec_sarar, real, use = "complete.obs")^2
mape_sarar <- mean(abs((real - y_pred_vec_sarar) / real)) * 100



cat("MAE:", mae_sarar, "\nRMSE:", rmse_sarar, "\nR²:", r2_sarar, "\nMAPE:", round(mape_sarar, 4), "%\n")
```

```{r}
plot(real, y_pred_vec_sarar,
     xlab = "Valor real (test)",
     ylab = "Predicción SARAR",
     pch = 16, col = "blue",
     main = "Predicción SARAR vs Real")
abline(0, 1, col = "red", lwd = 2)
```

ver la no normalidad del modelo 
### No normal




```{r}
library(spatialreg)   # donde vive sacsarlm
u   <- residuals(modelo_sarar, type = "pearson")# o type = "response"
fit <- fitted(modelo_sarar)
```

resiudals devuelve los residuos de respuesta $\widehat u=y-\widehat y$. Para comprobar normalidad y homoced de $\epsilon$ hay que filtrar los residuos por la parte espacial/temoral: 
$$\widehat \epsilon = (I-\lambda G)\widehat u$$
```{r}
e = (diag(nrow(G_big_train)) - lambda_sarar * G_big_train) %*% u
```

```{r}
shapiro.test(e) #type=pearson estandariza los errores

# Jarque–Bera (útil si n es grande)
# install.packages("tseries") si hace falta
tseries::jarque.bera.test(e)

# Anderson–Darling (opcional)
# install.packages("nortest")
nortest::ad.test(e)
```




```{r}
par(mfrow = c(2, 2))
# QQ-plot
qqnorm(e); qqline(e)

# Histograma (rápido)
hist(e, breaks = "FD", main = "Residuos SARAR", xlab = "e")


# Shapiro-Wilk (muestras pequeñas/medianas)
shapiro.test(residuals(modelo_sarar, type = "pearson")) #type=pearson estandariza los errores

# Jarque–Bera (útil si n es grande)
# install.packages("tseries") si hace falta
tseries::jarque.bera.test(residuals(modelo_sarar, type = "pearson"))

# Anderson–Darling (opcional)
# install.packages("nortest")
nortest::ad.test(residuals(modelo_sarar, type = "pearson"))
```
### white
https://rpubs.com/Carlos_Martinez/505361
```{r}
library(lmtest)

# 1. Extraer residuos del modelo SARAR
res_sarar <- residuals(modelo_sarar)

# 2. Variable dependiente para el test: residuos al cuadrado
res2 <- e^2

# 3. Crear la matriz de regresores para el test de White
#    Incluye:
#    - Variable original
#    - Su cuadrado
#    - Productos cruzados si tienes más de 1 regresor
ipc <- modelo_df$ipcagno
ipc2 <- ipc^2

# 4. Regresión auxiliar
#white_aux <- lm(res2 ~ ipc + ipc2, data = modelo_df)
white_aux <- lm(res2 ~ ipcagno + ipcagno^2,
  data = modelo_df)


# 5. Calcular la estadística LM
R2_white <- summary(white_aux)$r.squared
n <- nrow(modelo_df)
LM_white <- n * R2_white #estadístico de White (similar al de Breusch–Pagan)
pval_white <- 1 - pchisq(LM_white, df = length(coef(white_aux)) - 1) #Se compara con una chi cuadrado con grados de libertad = número de regresores en la auxiliar (sin contar la constante).

# 6. Mostrar resultados
cat("Test de White adaptado a SARAR:\n")
cat("LM =", LM_white, "\n")
cat("gl =", length(coef(white_aux)) - 1, "\n")
cat("p-valor =", pval_white, "\n")

if (pval_white < 0.05) {
  cat("Conclusión: Heterocedasticidad detectada.\n")
} else {
  cat("Conclusión: No se detecta heterocedasticidad.\n")
}

```









## SPREG

```{r}
##Modelo 1
# Ejecutar modelo SARAR espaciotemporal
modelo_spreg <- spreg( formula = Cambios ~ ipcagno,
                       data = modelo_df,  
                       model="sarar",
                       listw =W_big_train,  
                       listw2 = G_big_train, 
                       het = TRUE,
                       q=1)

summary(modelo_spreg)
#modelo_sarar2[]



#modelo_sar_robusto <- spreg(
#  formula = Cambios ~ ipcagno,
#  data = modelo_df,
#  listw = W_big_train,
#  model = "lag",
#  het = TRUE
#)
#summary(modelo_sar_robusto)

# SEM con errores heterocedásticos (robusto)
#modelo_sem_robusto <- spreg(
#  formula = Cambios ~ ipcagno,
#  data = modelo_df,
#  listw = W_big_train,
#  model = "error",
#  het = TRUE
#)
#summary(modelo_sem_robusto)

```

```{r}
res_spreg<-residuals(modelo_spreg)
moran.plot(res_spreg,listw = W_base1,zero.policy = TRUE)
moran.test(res_spreg,listw = W_base1,zero.policy = TRUE)
```

```{r}
coefs_spreg <- modelo_spreg$coefficients[, 1]
rho_spreg <- coefs_spreg['rho']
lambda_spreg <-coefs_spreg["lambda"]
sigma2_spreg <- modelo_spreg$s2
sigma_spreg <- sqrt(sigma2_spreg)
beta_spreg <- coefs_spreg[c("(Intercept)", "ipcagno")]
```

Una vez obtenidos los coeficientes, vamos a obtener los valores para los años del test resolviendo, como en el SARAR anterior: $$Y=(Id-\rho W)^{-1}X\beta + (Id-\rho W)^{-1}(Id-\lambda G)^{-1}\epsilon =\\
A_{\rho}X\beta + A_{\rho}^{-1}A_{\lambda}^{-1}\epsilon$$

Como no podemos obtener $\epsilon$ para los valores del test, usaremos solo la estimación del SAR
$$Y=A_{\rho}^{-1}X\beta $$ para predecir los datos
```{r}
#5/7

# 3. Construir matrices A_rho_test y A_lambda_test
A_rho_test_spreg <- Diagonal(n_test_obs) - rho_spreg * W_big_test

# 4. Predicción estructural: (I - rho W)^(-1) X beta
Y_simulado_spreg <- solve(A_rho_test_spreg, X_test %*% beta_spreg)

```



```{r}
# 7. Convertimos a vector si lo necesitas
y_pred_vec_spreg <- as.vector(Y_simulado_spreg)

#valores_reales_ajustados <- ifelse(real == 0, 1, real)


mae_spreg <- mean(abs(y_pred_vec_spreg - real), na.rm = TRUE)
rmse_spreg <- sqrt(mean((y_pred_vec_spreg - real)^2, na.rm = TRUE))
r2_spreg <- cor(y_pred_vec_spreg, real, use = "complete.obs")^2
mape_spreg <- mean(abs((real - y_pred_vec_spreg) / real)) * 100



cat("MAE:", mae_spreg, "\nRMSE:", rmse_spreg, "\nR²:", r2_spreg, "\nMAPE:", round(mape_spreg, 4), "%\n")
```

```{r}
plot(real, y_pred_vec_spreg,
     xlab = "Valor real (test)",
     ylab = "Predicción SARAR SPREG",
     pch = 16, col = "blue",
     main = "Predicción SARAR SPREG vs Real")
abline(0, 1, col = "red", lwd = 2)
```

En un modelo con buen ajuste:
Los puntos deberían alinearse alrededor de la recta y = x (línea diagonal imaginaria).
Si la predicción tiende a ser constante o tiene poca varianza mientras los valores reales varían más, algo va mal.

Las predicciones están muy concentradas verticalmente, especialmente entre 0.0014 y 0.0026.
Mientras tanto, los valores reales (eje X) se extienden desde -0.10 a 0.05.
Hay una gran discrepancia en la escala y dispersión entre predicción y valores reales.
No hay correlación visual clara, y el modelo parece subestimar mucha variabilidad del dato real.
La línea roja vertical en X=0 parece indicar el punto de corte neutral (ni subida ni bajada), pero muchas predicciones son similares independientemente del valor real.

El modelo no está capturando bien la estructura del valor real.
Está haciendo predicciones muy planas o poco diferenciadas, probablemente por:
Poca capacidad explicativa del predictor ipcagno.
Exceso de suavizado por la estructura espacial del modelo.
El modelo está bien especificado estadísticamente (corrige autocorrelación), pero no necesariamente es predictivo.

Aunque el error absoluto medio es bajo, el MAPE desastroso y el R² bajísimo indican que el modelo apenas explica variación real en Cambios.

Tu gráfico muestra que el modelo corrige autocorrelación, pero no es predictivamente potente.
Esto justifica que el SARAR mejora las propiedades del modelo, pero tal vez se necesiten más variables o estructura temporal para mejorar predicción.




## DURBIN

Extensión del modelo SAR que además del termino autorregresivo espacial en la variable dependiente y, añade efectos espcaciales en las variables explicativas x, lo que permite que los valores de las variables explicativas en regiones vecinas afecten a la región actual. Formula: $$Y=\rho Wy + x\beta + Wx\theta+\epsilon$$ donde $\theta$ son los efectos espaciales indirectos de las covariables y $\epsilon\sim N(0,\sigma^2I)$

```{r}
modelo_durbin <- lagsarlm(
  Cambios ~ ipcagno,
  data = modelo_df,
  listw = W1,
  Durbin = TRUE,
  #type = "mixed",# Esto indica que es un SDM
  zero.policy = TRUE
)
summary(modelo_durbin)

```

```{r}
coefs_durbin <- coef(modelo_durbin)
rho_durbin <- modelo_durbin$rho
theta_durbin <-coefs_durbin["lag.ipcagno"]
sigma2_durbin <- modelo_durbin$s2
sigma_durbin <- sqrt(sigma2_durbin)
beta_durbin <- coefs_durbin[c("(Intercept)", "ipcagno")]
```

Una vez obtenidos los coeficientes, vamos a obtener los valores para los años del test resolviendo, como en el SARAR anterior: $$Y=(Id-\rho W)^{-1}X\beta +  (Id-\rho W)^{-1}WX\theta + (Id-\rho W)^{-1}\epsilon =\\
A_{\rho}^{-1}(X\beta + WX\theta+\epsilon)$$

Como no podemos obtener $\epsilon$ para los valores del test, usaremos solo la estimación 
$$Y=A_{\rho}^{-1}(X\beta + WX\theta) $$ para predecir los datos
```{r}
X_beta <- X_test %*% beta_durbin
WX_theta <- W_big_test %*% (X_test[,-1,drop=FALSE])
WX_theta <- WX_theta * theta_durbin
A_rho_test_durbin <- Diagonal(n_test_obs) - rho_durbin * W_big_test
Y_simulado_durbin <-  A_rho_test_durbin %*% (X_beta + WX_theta) 
```




```{r}
# 7. Convertimos a vector si lo necesitas
y_pred_vec_durbin <- as.vector(Y_simulado_durbin)

#valores_reales_ajustados <- ifelse(real == 0, 1, real)


mae_durbin <- mean(abs(y_pred_vec_durbin - real), na.rm = TRUE)
rmse_durbin <- sqrt(mean((y_pred_vec_durbin - real)^2, na.rm = TRUE))
r2_durbin <- cor(y_pred_vec_durbin, real, use = "complete.obs")^2
mape_durbin <- mean(abs((real - y_pred_vec_durbin) / real)) * 100



cat("MAE:", mae_durbin, "\nRMSE:", rmse_durbin, "\nR²:", r2_durbin, "\nMAPE:", round(mape_durbin, 4), "%\n")
```

```{r}
plot(real, y_pred_vec_durbin,
     xlab = "Valor real (test)",
     ylab = "Predicción durbin",
     pch = 16, col = "blue",
     main = "Predicción durbin vs Real")
abline(0, 1, col = "red", lwd = 2)
```


## GAM

```{r}
library(mgcv)
library(readr)
#library(stargazer)
library(openxlsx)
library(spdep)
library(viridis)
library(tidyverse)



modelo_gam <- gam(Cambios ~ s(ipcagno, k = 40), data = modelo_df)

summary(modelo_gam)
plot(modelo_gam, residuals = TRUE)
```

```{r}
pov2_test_ord$ipcagno <- pov2_test_ord$ipc_norm* as.numeric(pov2_test_ord$Año_norm)



pred_GAM <- predict(modelo_gam, newdata = pov2_test_ord)
# Ajustar valores reales para MAPE 
#valores_reales_ajustados <- ifelse(real == 0, 1, real)
# Calcular métricas
y_pred_vec_gam <- as.vector(pred_GAM)

mse_GAM <- mean((real - y_pred_vec_gam)^2)
rmse_GAM <- sqrt(mse_GAM)
mae_GAM <- mean(abs(real - y_pred_vec_gam))
mape_GAM <- mean(abs((real - y_pred_vec_gam) / real)) * 100
r2_GAM <- cor(real, y_pred_vec_gam)^2  # R-cuadrado aproximado


# Resultados
cat("MSE:", round(mse_GAM, 4), "\n")
cat("RMSE:", round(rmse_GAM, 4), "\n")
cat("MAE:", round(mae_GAM, 4), "\n")
cat("MAPE:", round(mape_GAM, 4), "%\n")
cat("R²:", round(r2_GAM, 4), "\n")
```

```{r}
plot(real, y_pred_vec_gam, main = "Predicción GAM vs Valores Reales", 
     xlab = "Real Cambios", ylab = "Predicción GAM")
abline(0, 1, col = "red", lty = 2)
```

